---
title: "CycleInsight – analiza danych" 
author: "MG, PC, BK"
date: "`r Sys.Date()`"
output:
  html_document:
    toc: true     
    toc_float: true 
    toc_depth: 3
    df_print: paged
    theme: flatly
    highlight: tango
    code_download: true
  pdf_document:
    toc: true
    toc_depth: 3
    latex_engine: xelatex  # Polskie znaki
lang: "pl"
---

```{r setup, include=FALSE}
# Lista pakietów
packages <- c("knitr", "visdat", "naniar", "ggplot2", "dplyr", "tidyr",
              "stringr", "janitor", "mice", "finalfit", "kableExtra", 
              "hms", "rlang", "rstatix")

# Instalacja brakujących
if(any(!(packages %in% installed.packages()[,"Package"]))) {
  install.packages(packages[!(packages %in% installed.packages()[,"Package"])], 
                   dependencies = TRUE)
}

# Ładowanie
lapply(packages, library, character.only = TRUE)

# USTAWIENIA - TYLKO WYNIKI
knitr::opts_chunk$set(
  echo = FALSE,
  eval = TRUE,
  include = TRUE,
  warning = FALSE,
  message = FALSE,
  results = 'asis',
  fig.width = 10,
  fig.height = 6,
  dpi = 300
)

# Dane
dane <- read.csv("sklep_rowerowy.csv", header = TRUE, sep = ",")
```

# Wstęp

Projekt **CycleInsight** stanowi analizę danych klientów sklepu rowerowego przygotowaną na potrzeby przedmiotu „Analiza danych w R”. Jego celem jest zbadanie zależności między cechami klientów a ich decyzją o zakupie roweru.

## Postaramy sie odpowiedzieć na następujące pytania badawcze:

1.  Jakie cechy klientów (wiek, dochód, region, liczba dzieci, wykształcenie itd.) mają największy wpływ na decyzję o zakupie roweru?
2.  W jakim stopniu stan posiadania (samochód, dom) oraz styl życia wpływają na prawdopodobieństwo zakupu roweru?
3.  Czy występują różnice w decyzji zakupu roweru między klientami z różnych regionów oraz grup wiekowych?

```{r wczytanie danych, echo=FALSE}

dane <- read.csv("sklep_rowerowy.csv", header = TRUE, sep = ",")
head(dane)
```

## Nazwy kolumn w zbiorze danych:

```{r struktura danych, echo=FALSE}
library(knitr)
library(kableExtra)
kable(colnames(dane), caption = "Lista nazw kolumn w zbiorze danych") %>%
  kableExtra::kable_styling(font_size = 16, bootstrap_options = "striped") %>%
  kableExtra::row_spec(0, bold = TRUE, font_size = 18)



```

# Analiza braków danych

## Liczba brakujących wartości, proporcje i kompletność danych:

```{r Liczba brakujących wartości, proporcje i kompletność, echo=FALSE}
library(naniar)

cat("Liczba braków w danych:", n_miss(dane), "\n")
cat("Liczba kompletnych obserwacji:", n_complete(dane), "\n")
cat("Proporcja braków:", round(prop_miss(dane)*100, 2), "%\n")

```

## Procent brakujących wartości na zmienną:

```{r Procent brakujących wartości na zmienną, echo=FALSE}
pct <- pct_miss(dane)
print(pct)

```

## Podsumowanie braków na poziomie zmiennych i obserwacji:

```{r Podsumowanie braków na poziomie zmiennych i obserwacji, echo=FALSE}
miss_var_summary(dane)
miss_case_table(dane)

```

## Wizualizacja braków danych z użyciem pakietu visdat

```{r wykresy NA, echo=FALSE}
wykres1 <- vis_dat(dane) +
  theme(axis.text.x = element_text(hjust = 1, margin = margin(t = 10))) +
  ggtitle("Wizualizacja danych z użyciem visdat") +
  theme(plot.title = element_text(hjust = 0.5, size = 16, face = "bold"))

wykres2 <- vis_miss(dane) +
  theme(axis.text.x = element_text(hjust = 1, margin = margin(t = 10))) +
  ggtitle("Liczba brakujących wartości w zmiennych") +
  theme(plot.title = element_text(hjust = 0.5, size = 16, face = "bold"))
print(wykres1)
print(wykres2)

```

## Badanie wzorców braków danych

```{r wzorce braków danych, results='hide', message=FALSE, warning=FALSE}

missing_pattern(dane)
```

# Imputacja brakujących danych

## Przygotowanie danych do imputacji

```{r przygotowanie danych do imputacji}
dane <- dane %>% janitor::clean_names() %>% select(-id)

summary(dane)
colSums(is.na(dane))

dane <- dane %>% mutate(across(where(is.character), ~ na_if(., "")))

dane$marital_status <- as.factor(dane$marital_status)
dane$gender <- as.factor(dane$gender)
dane$home_owner <- as.factor(dane$home_owner)
colSums(is.na(dane))

```

## Imputacja danych z użyciem dominanty

```{r imputacja danych ilościowych}
# Przykład dla jednej zmiennej kategorycznej
dominanta <- names(sort(table(dane$marital_status), decreasing = TRUE))[1]
dane$marital_status[is.na(dane$marital_status)] <- dominanta
dominanta_gender <- names(sort(table(dane$gender), decreasing = TRUE))[1]
dane$gender[is.na(dane$gender)] <- dominanta_gender
dominanta_home_owner <- names(sort(table(dane$home_owner), decreasing = TRUE))[1]
dane$home_owner[is.na(dane$home_owner)] <- dominanta_home_owner
```

## imputacja danych z użyciem mediany oraz hotdeck

```{r imputacja danych z użyciem miediany}
dane2<- as.data.frame(dane)

dane2$cars[is.na(dane2$cars)] <- median(dane2$cars, na.rm = TRUE)
dane2$age[is.na(dane2$age)] <- median(dane2$age, na.rm = TRUE)
dane2$children[is.na(dane2$children)] <- median(dane2$children, na.rm = TRUE)
if (!require(VIM)) install.packages("VIM")
library(VIM)

dane2 <- hotdeck(dane2, variable = "income")

missing_pattern(dane2)

```

# Walidacja danych

```{r walidacja danych}
# Najpierw zainstaluj i załaduj pakiet:
if (!require(validate)) install.packages("validate")
library(validate)

rules <- validator(
  cars == as.integer(cars),
  children == as.integer(children),
  age == as.integer(age),
  children >= 0,
  income >= 0,
  cars >= 0,
  age >= 0,
  commute_distance >= 0,
  home_owner %in% c("Yes", "No"),
  purchased_bike %in% c("Yes", "No"),
  marital_status %in% c("Married", "Single"),
  gender %in% c("Male", "Female"),
  education %in% c("Bachelors", "Partial College", "High School", "Partial High School", "Graduate Degree"),
  occupation %in% c("Skilled Manual", "Clerical", "Professional", "Manual", "Management"),
  region %in% c("Europe", "Pacific", "North America")
)

out <- confront(dane2, rules)
summary(out)
```

## Sprawdzenie duplikatów

sum(duplicated(dane2)) Duplikaty występują, jednak w kontekście naszego zestawu danych nie stanowią one problemu, dlatego je pozostawiamy.

# WIZUALIZACJA DANYCH

```{r ustawienia wykresów, include=FALSE}
# Ładowanie bibliotek
library(ggplot2)
library(dplyr)
library(tidyr)

# Wczytanie danych (zakładając, że plik jest w katalogu roboczym)
df <- dane2

# Uporządkowanie kolejności zmiennej purchased_bike (żeby "Yes" było kolorem wyróżniającym)
df$purchased_bike <- factor(df$purchased_bike, levels = c("No", "Yes"))

# Ustawienie estetycznego motywu dla wszystkich wykresów
my_theme <- theme_minimal() +
  theme(
    plot.title = element_text(face = "bold", size = 14),
    legend.position = "bottom"
  )
```

## Pytanie 1: Wpływ cech demograficznych (Wiek, Dochód, Wykształcenie)

### Wykształcenie a zakup (Skumulowany wykres słupkowy) To pozwoli zobaczyć procentowy udział kupujących w każdej grupie wykształcenia.

```{r wizualizacja danych}
ggplot(df, aes(x = education, fill = purchased_bike)) +
  geom_bar(position = "fill") + # "fill" pokazuje proporcje (do 100%)
  scale_fill_manual(values = c("No" = "#999999", "Yes" = "#56B4E9")) +
  labs(
    title = "Prawdopodobieństwo zakupu roweru wg wykształcenia",
    x = "Poziom wykształcenia",
    y = "Procent klientów",
    fill = "Kupił rower?"
  ) +
  scale_y_continuous(labels = scales::percent) +
  coord_flip() + 
  my_theme
```

## Pytanie 2: Stan posiadania i styl życia (Samochody, Dojazdy)

### A. Liczba posiadanych samochodów a zakup roweru

```{r Liczba posiadanych samochodów a zakup roweru}
ggplot(df, aes(x = factor(cars), fill = purchased_bike)) +
  geom_bar(position = "dodge") + # "dodge" stawia słupki obok siebie
  scale_fill_manual(values = c("No" = "#E15759", "Yes" = "#76B7B2")) +
  labs(
    title = "Liczba posiadanych samochodów a zakup roweru",
    x = "Liczba samochodów",
    y = "Liczba klientów",
    fill = "Kupił rower?"
  ) +
  my_theme
```

### Dystans do pracy

```{r Dystans do pracy}
# Ustalenie kolejności dystansów (bo to zmienna tekstowa, a chcemy logiczny porządek)
df$commute_distance <- factor(df$commute_distance, 
                              levels = c("0-1 Miles", "1-2 Miles", "2-5 Miles", "5-10 Miles", "10+ Miles"))

ggplot(df, aes(x = commute_distance, fill = purchased_bike)) +
  geom_bar(position = "fill") +
  scale_fill_manual(values = c("No" = "#BAB0AC", "Yes" = "#F28E2B")) +
  labs(
    title = "Wpływ dystansu do pracy na decyzję o zakupie",
    subtitle = "Im krótszy dystans, tym większa szansa na zakup?",
    x = "Dystans do pracy (mile)",
    y = "Procent klientów",
    fill = "Kupił rower?"
  ) +
  scale_y_continuous(labels = scales::percent) +
  my_theme
```

## Pytanie 3: Różnice regionalne i wiekowe

### A. Rozkład wieku klientów w różnych regionach z podziałem na zakup

### B. Region a ogólna skuteczność sprzedaży

```{r Region a ogólna skuteczność sprzedaży, echo=FALSE}
ggplot(df, aes(x = region, fill = purchased_bike)) +
  geom_bar(position = "dodge") +
  scale_fill_manual(values = c("No" = "grey70", "Yes" = "forestgreen")) +
  labs(
    title = "Liczba sprzedanych rowerów w poszczególnych regionach",
    x = "Region",
    y = "Liczba klientów",
    fill = "Kupił rower?"
  ) +
  my_theme
```

## REGIoN A DYSTANS

```{r region-dystans-gimnastyczna, fig.width=12, fig.height=7}
library(ggplot2)
library(dplyr)
library(tidyr)
library(scales)

# Tabela % kupujących
heat_data <- dane2%>%
  count(region, commute_distance, purchased_bike) %>%
  pivot_wider(names_from = purchased_bike, values_from = n, values_fill = 0) %>%
  mutate(procent_Yes = Yes / (Yes + No) * 100) %>%
  select(region, commute_distance, procent_Yes) %>%
  mutate(
    region = factor(region, levels = rev(unique(region))),  # Odwrócone regiony
    procent_Yes = round(procent_Yes, 1)
  )

# GIMNASTYCZNA + ETYKIETY
ggplot(heat_data, aes(x = commute_distance, y = region, fill = procent_Yes)) +
  geom_tile(color = "white", size = 0.5) +
  geom_text(aes(label = paste0(procent_Yes, "%")), 
            color = "white", fontface = "bold", size = 4) +
  scale_fill_gradient2(
    low = "#ffeda0", mid = "#f03b20", high = "#bd0026",
    midpoint = 50, name = "% Kupujących",
    limits = c(0, 100),
    labels = percent_format()
  ) +
  labs(
    title = "REGION × DYSTANS DO PRACY vs % ZAKUPU ROWERU",
    subtitle = "Ciemniejszy kolor = wyższy % kupujących",
    x = "Dystans do pracy (mile)",
    y = "Region"
  ) +
  theme_minimal(base_size = 12) +
  theme(
    plot.title = element_text(size = 16, face = "bold", hjust = 0.5),
    plot.subtitle = element_text(size = 12, hjust = 0.5),
    axis.text.x = element_text(angle = 45, hjust = 1),
    legend.position = "right",
    panel.grid = element_blank()
  ) +
  coord_fixed(ratio = 1.5)  # Kwadratowe komórki
```

# Analiza opisowa

```{r}
library(dplyr)
library(knitr)
library(kableExtra)

stats_opisowe <- function(df, zmienna) {
  df %>%
    summarise(
      Min = min(!!sym(zmienna), na.rm = TRUE),
      Q1 = quantile(!!sym(zmienna), 0.25, na.rm = TRUE),
      Mediana = median(!!sym(zmienna), na.rm = TRUE),
      Średnia = mean(!!sym(zmienna), na.rm = TRUE),
      Q3 = quantile(!!sym(zmienna), 0.75, na.rm = TRUE),
      Max = max(!!sym(zmienna), na.rm = TRUE),
      SD = sd(!!sym(zmienna), na.rm = TRUE),
      Wariancja = var(!!sym(zmienna), na.rm = TRUE),
      IQR = IQR(!!sym(zmienna), na.rm = TRUE),
      CV = round(sd(!!sym(zmienna), na.rm = TRUE) / mean(!!sym(zmienna), na.rm = TRUE) * 100, 2)
    ) %>%
    mutate(
      across(where(is.numeric), ~ round(.x, 2)),
      Zmienna = zmienna
    ) %>%
    select(Zmienna, everything())
}

zmienne_num <- c("age", "income", "cars", "children")
tabela_stat <- do.call(rbind, lapply(zmienne_num, function(x) stats_opisowe(dane2, x)))

tabela_stat %>%
  kable("html", digits = 2,
        format.args = list(scientific = FALSE),
        caption = "Statystyki opisowe zmiennych numerycznych") %>%
  kable_styling(bootstrap_options = c("striped", "hover")) %>%
  scroll_box(height = "400px")

```

```{r}

library(readr)
library(dplyr)
library(tidyr)
library(kableExtra)



# Wybieram zmienne jakościowe
dane_cat <- dane2 %>% select(where(~ is.character(.x) || is.factor(.x)))

#  Obliczenie częstości i procentów — wszystko w jednej pętli
wynik <- data.frame()

for (colname in names(dane_cat)) {
  
  # tabela częstości
  t <- as.data.frame(table(dane_cat[[colname]], useNA = "ifany"))
  colnames(t) <- c("kategoria", "liczba")
  
  # dodanie procentów
  t$procent <- round(100 * t$liczba / sum(t$liczba), 2)
  
  # dodanie nazwy zmiennej
  t$zmienna <- colname
  
  # łączenie wyników
  wynik <- rbind(wynik, t)
}

#  Uporządkowanie kolumn
wynik <- wynik %>% select(zmienna, kategoria, liczba, procent)

#  Tabela kableExtra
wynik %>%
  kable("html",
        caption = "Statystyki opisowe dla zmiennych jakościowych (częstości)",
        digits = 2) %>%
  kable_styling(
    bootstrap_options = c("striped", "hover", "condensed"),
    full_width = FALSE,
    position = "center"
  ) %>%
  scroll_box(height = "500px")

```

```{r Korelacja między zmiennymi ilościowymi}
if (!require(corrplot)) install.packages("corrplot")
library(corrplot)
library(dplyr)

zmienne_ilosc <- dane2%>% select(where(is.numeric))
M <- cor(zmienne_ilosc, use = "complete.obs")

corrplot(M, method = "circle", type = "upper",
addCoef.col = "black", tl.col = "black",
tl.srt = 45, number.cex = 0.8,
col = colorRampPalette(c("blue", "white", "red"))(200),
title = "Korelacja zmiennych numerycznych")
```

```{r}

dane2$income_bin <- cut(dane2$income, 
                        breaks = seq(0, 180000, by = 20000), 
                        dig.lab = 10,
                        include.lowest = TRUE)


ggplot(dane2, aes(x = income_bin, fill = purchased_bike)) +
  geom_bar(position = "dodge", color = "white") + 
  scale_fill_manual(values = c("No" = "#E15759", "Yes" = "#76B7B2")) +
  labs(
    title = "Liczba zakupionych rowerów w zależności od przedziału zarobków",
    subtitle = "Rozkład decyzji zakupowych w grupach dochodowych",
    x = "Przedział zarobków (Income)",
    y = "Liczba klientów (Ilość)",
    fill = "Czy kupił rower?") +
  theme_minimal() +
  theme(
    axis.text.x = element_text(angle = 45, hjust = 1),
    plot.title = element_text(face = "bold", size = 14),
    legend.position = "bottom"
  )
```

```{r}
# =========================
# Zależność wiek – zakup roweru
# =========================

# 1. Przedziały wieku
dane2$age_group <- cut(
  dane2$age,
  breaks = c(0, 25, 35, 45, 55, 100),
  labels = c("<=25", "26–35", "36–45", "46–55", "56+"),
  include.lowest = TRUE
)

# 2. Tabela kontyngencji (WYŚWIETLENIE!)
tab_age_bike <- table(dane2$age_group, dane2$purchased_bike)
tab_age_bike

# 3. Test chi-kwadrat Pearsona
chi_res <- chisq.test(tab_age_bike)
chi_res

# 4. Test Fishera – wersja odporna (symulacja p-value)
fisher.test(tab_age_bike, simulate.p.value = TRUE, B = 10000)

# 5. V Craméra (bez pakietów)
chi2 <- as.numeric(chi_res$statistic)
n <- sum(tab_age_bike)
k <- min(nrow(tab_age_bike) - 1, ncol(tab_age_bike) - 1)

V_cramer <- sqrt(chi2 / (n * k))
V_cramer

# 6. Proporcje zakupu w grupach wiekowych
prop.table(tab_age_bike, margin = 1)


```

```{r}
# ----------------------------

if (!require(corrplot)) install.packages("corrplot")
library(corrplot)


# 2. Wybór zmiennych ilościowych
# ----------------------------
num_vars <- dane2 %>% 
  select(age, income, cars, children)


# 3. Obliczenie macierzy korelacji Pearsona
# ----------------------------
cor_matrix <- cor(num_vars, use = "complete.obs", method = "pearson")

# ----------------------------
# 4. Wykres korelacji
# ----------------------------
corrplot(
  cor_matrix, 
  method = "color",       # kolorowe kwadraty
  type = "upper",         # pokazujemy tylko górną trójkąt
  addCoef.col = "black",  # dodajemy wartości korelacji
  tl.col = "black",       # kolor etykiet
  tl.srt = 45,            # obrót etykiet
  number.cex = 0.8,       # rozmiar tekstu dla współczynników
  col = colorRampPalette(c("red", "white", "green"))(200)
)

```

```{r}
# =============================
# 1. Instalacja i ładowanie pakietów
# =============================
if (!require(DescTools)) install.packages("DescTools")  # do Cramér's V
if (!require(corrplot)) install.packages("corrplot")
if (!require(dplyr)) install.packages("dplyr")

library(DescTools)
library(corrplot)
library(dplyr)

# =============================
# 2. Wybór zmiennych jakościowych
# =============================
qual_vars <- dane2 %>% 
  select(purchased_bike, gender, marital_status, home_owner, education, occupation, region)

# =============================
# 3. Obliczenie macierzy Cramér's V
# =============================
n <- ncol(qual_vars)
cramer_matrix <- matrix(NA, nrow = n, ncol = n)
colnames(cramer_matrix) <- colnames(qual_vars)
rownames(cramer_matrix) <- colnames(qual_vars)

for (i in 1:n) {
  for (j in 1:n) {
    cramer_matrix[i, j] <- if(i==j) 1 else CramerV(table(qual_vars[[i]], qual_vars[[j]]))
  }
}

# =============================
# 4. Wyświetlenie macierzy w konsoli
# =============================
cramer_matrix

# =============================
# 5. Wizualizacja macierzy zależności
# =============================
corrplot(
  cramer_matrix, 
  method = "color",          # kolorowe kwadraty
  type = "upper",            # tylko górna trójkątna
  addCoef.col = "black",     # wartości w kwadratach
  tl.col = "black",           # kolor etykiet
  tl.srt = 45,                # obrót etykiet
  number.cex = 0.8,          # rozmiar współczynników
  col = colorRampPalette(c("white", "red"))(200), 
  title = "Macierz zależności zmiennych jakościowych (Cramér's V)"
)

```

Analiza danych pokazuje, że decyzje o zakupie roweru są zależne zarówno od cech demograficznych, jak i statusu społeczno-ekonomicznego klientów. Najwięcej zakupów dokonują osoby w wieku 26–35 i 36–45 lat, a różnice w decyzjach zakupowych między grupami wiekowymi są istotne statystycznie, co potwierdza test chi-kwadrat (p \< 0,001) oraz umiarkowana wartość V Craméra (\~0,24). W przypadku zmiennych jakościowych najsilniejszy wpływ na zakup roweru mają poziom wykształcenia, status właściciela domu oraz region zamieszkania. Wizualizacja macierzy Cramér’s V pokazuje wyraźnie, które zmienne jakościowe są najbardziej powiązane z decyzją o zakupie, a wnioski te sugerują, że zarówno cechy demograficzne, jak i styl życia oraz pozycja społeczno-ekonomiczna klienta mają istotny wpływ na zachowania zakupowe w sklepie rowerowym.

```{r}
library(dplyr)
library(knitr)
library(kableExtra)

profil_klienta <- dane2 %>%
  filter(purchased_bike == "Yes") %>%
  summarise(
    Sredni_Wiek = ceiling(mean(age, na.rm = TRUE)),
    Mediana_Dochodow = median(income, na.rm = TRUE),
    Srednia_Liczba_Aut = round(mean(cars, na.rm = TRUE), 2),
    Najczestszy_Region = names(sort(table(region), decreasing = TRUE))[1],
    Najczestsze_Wyksztalcenie = names(sort(table(education), decreasing = TRUE))[1]
  )

profil_klienta %>%
  kable("html", digits = 2, format.args = list(scientific = FALSE),
        caption = "Profil przeciętnego klienta kupującego rower") %>%
  kable_styling(font_size = 14)

```

# Testowanie statystyczne

##ZMIENNE ILOŚCIOWE vs ZAKUP ROWERU

```{r testowanie statystyczne, message=FALSE, warning=FALSE}
# ===========================
# INSTALACJA I ŁADOWANIE ggstatsplot
# ===========================
if (!require(ggstatsplot)) install.packages("ggstatsplot")
if (!require(dplyr)) install.packages("dplyr")
library(ggstatsplot)
library(dplyr)
library(ggplot2)

# Ustawienie danych - purchased_bike jako factor z Yes na górze
dane2$purchased_bike <- factor(dane2$purchased_bike, levels = c("Yes", "No"))
dane2$education <- factor(dane2$education, 
                         levels = c("Bachelors", "Partial College", "High School", 
                                  "Partial High School", "Graduate Degree"))

# Wiek vs Zakup - automatycznie test t/Wilcoxon + efekt wielkości
ggbetweenstats(
  data = dane2,
  x = purchased_bike,
  y = age,
  type = "nonparametric",  # Wilcoxon dla cen (bezpieczny wybór)
  title = "Rozkład wieku: Kupujący vs Niekupujący",
  xlab = "Czy kupił rower?",
  ylab = "Wiek",
  pairwise.comparisons = TRUE,
  centrality.plotting = TRUE
) + theme_minimal()

#Dlaczego wybraliśmy testy nie wymagają normalnosci rozkładu?
test_norm<- shapiro.test(dane2$income)
test_norm$p.value
print(test_norm)

# Dochód vs Zakup
ggbetweenstats(
  data = dane2,
  x = purchased_bike,
  y = income,
  type = "nonparametric",
  title = "Rozkład dochodów: Kupujący vs Niekupujący",
  xlab = "Czy kupił rower?", 
  ylab = "Dochód roczny ($)",
  pairwise.comparisons = TRUE
)

```

## analiza dla wszystkich poziomów zmiennej 'cars'

```{r}
# Automatyczna analiza dla wszystkich poziomów zmiennej 'cars'
grouped_ggbetweenstats(
  data = dane2,
  x = purchased_bike,
  y = age,
  grouping.var = cars,
  type = "nonparametric",
  title.prefix = "Wiek klientów wg liczby samochodów",
  nrow = 2,
  ncol = 2
)

```


# model logitowy, jego ilorazy szans oraz ocena jakości modelu
```{r model_logitowy}
# Rozkład punktowy z linią regresji + test korelacji
ggscatterstats(
  data = dane2,
  x = age,
  y = income,
  type = "nonparametric",  # Spearman
  conf.level = 0.95,
  marginal = "histogram",  # histogramy na marginesach
  title = "Korelacja wieku i dochodu z decyzją o zakupie"
) + facet_wrap(~purchased_bike)
```

```{r}
library(dplyr)


# 2. Przygotowanie danych (Preprocessing)
df_clean <- df %>%
  mutate(Purchased.Bike = as.factor(purchased_bike))%>%
  mutate(Education= as.factor(education))%>%
  mutate(Occupation= as.factor(occupation))

# Sprawdzenie struktury danych przed modelowaniem
str(df_clean)
# 3. Budowa Modelu Logitowego
model <- glm(Purchased.Bike ~ marital_status+gender+income +children +home_owner + cars + age +Education + Occupation, data = df_clean, family = binomial(link = "logit"))

# 4. Wyświetlenie wyników modelu
summary(model)

# 5. Obliczenie Ilorazu Szans (Odds Ratios)
or <- exp(coef(model))
print("Ilorazy Szans (Odds Ratios):")
print(or)

# 6. (Opcjonalnie) Ocena jakości modelu - Tabela pomyłek (Confusion Matrix)
prob <- predict(model, type = "response")
predicted_classes <- ifelse(prob > 0.5, "Yes", "No")
table(Predicted = predicted_classes, Actual = df_clean$Purchased.Bike)
```

```{r}
# Wymagane pakiety
library(broom)
library(dplyr)
library(knitr)
library(kableExtra)

# 1. Wyciągnięcie uporządkowanych danych z modelu

wyniki_modelu <- tidy(model, conf.int = TRUE, exponentiate = TRUE)

# 2. Filtrowanie i formatowanie tabeli
tabela_istotne <- wyniki_modelu %>%
  filter(p.value < 0.05) %>%
  filter(term != "(Intercept)") %>%
  mutate(
    OR_Formatted = round(estimate, 2), # Zaokrąglenie OR
    CI_Formatted = paste0("[", round(conf.low, 2), " - ", round(conf.high, 2), "]"), # Ładne przedziały ufności
    p_value_Formatted = format.pval(p.value, digits = 3, eps = 0.001) # Formatowanie p-value (np. <0.001)
  ) %>%
  select(term, OR_Formatted, CI_Formatted, p_value_Formatted)

# 3. Generowanie eleganckiej tabeli
kable(tabela_istotne, 
      col.names = c("Zmienna", "Iloraz Szans (OR)", "95% Przedział Ufności", "P-value"),
      align = "lccc",
      caption = "Istotne statystycznie determinanty zakupu roweru (Model Logitowy)") %>%
  kable_styling(bootstrap_options = c("striped", "hover", "condensed"), full_width = F) %>%
  column_spec(2, bold = TRUE, color = "darkblue") %>% # Wyróżnienie kolumny z OR
  footnote(general = "OR > 1 oznacza wzrost szansy na zakup, OR < 1 oznacza spadek szansy.")
```

##Wyniki modelu logitowego
1. Kluczowe determinanty zakupu 
Model regresji logistycznej pozwolił wyodrębnić zmienne, które mają realny wpływ na decyzję zakupową, eliminując zakłócenia wynikające ze współzależności cech.

Status cywilny (Marital Status): Jest to jeden z najsilniejszych predyktorów. Osoby samotne (Single) są znacznie bardziej skłonne do zakupu roweru niż osoby w związkach małżeńskich. Iloraz szans (Odds Ratio) wynosi ok. 1.73, co oznacza, że szansa na zakup u singla jest o 73% wyższa niż u osoby zamężnej/żonatej, przy zachowaniu pozostałych cech na stałym poziomie.

Samochody (Cars): Liczba posiadanych samochodów jest silną barierą zakupową. Każdy dodatkowy samochód w gospodarstwie domowym drastycznie obniża szansę na zakup roweru (OR ≈ 0.64, p < 0.001). Potwierdza to hipotezę, że dla badanej grupy rower jest często alternatywą transportową, a nie tylko rekreacyjną.

Dzieci (Children): Zmienna ta wpływa negatywnie na decyzję zakupową (p = 0.035). Większa liczba dzieci w gospodarstwie domowym wiąże się z niższą skłonnością do zakupu roweru dla siebie przez klienta (prawdopodobnie ze względu na ograniczenia budżetowe lub czasowe).

Dochód (Income): Istnieje statystycznie istotna, dodatnia zależność między dochodem a prawdopodobieństwem zakupu (p < 0.001), co oznacza, że rower w ofercie sklepu jest dobrem normalnym (popyt rośnie wraz z dochodem).

2. Profil demograficzny i społeczny
Wykształcenie: Klienci z wykształceniem wyższym (Bachelors) stanowią grupę referencyjną o najwyższym potencjale zakupowym. Osoby z wykształceniem częściowym (Partial College/High School) wykazują istotnie niższą szansę na zakup (wyniki ujemne w modelu logitowym).

Region: Test Chi-kwadrat (p < 0.001) oraz analiza opisowa wskazują na silne zróżnicowanie regionalne, z dominacją sprzedaży w Ameryce Północnej.

3. Cechy nieistotne statystycznie (Obalenie hipotez)
Wbrew pierwotnym przypuszczeniom, analiza wielozmiennowa wykazała brak istotnego wpływu dla:

Płci (Gender): Płeć klienta nie różnicuje szansy na zakup (p = 0.94 w modelu logitowym, p = 0.67 w teście Chi-kwadrat). Oferta sklepu jest uniwersalna.

Posiadania domu (Home Owner): Zarówno test niezależności (p = 0.63), jak i model (p = 0.46) wskazują, że status własności nieruchomości nie ma związku z zakupem roweru. Jest to ważna korekta względem wstępnych obserwacji opartych wyłącznie na liczebnościach.

Zawodu (Occupation): Poza pewnymi różnicami w dochodach, sam typ wykonywanej pracy nie jest istotnym predyktorem w modelu.

4. Ocena jakości modelu
Zbudowany model logitowy charakteryzuje się trafnością (Accuracy) na poziomie ok. 62.6%.

Macierz pomyłek pokazuje, że model lepiej radzi sobie z przewidywaniem braku zakupu (346 trafień) niż zakupu (280 trafień).

Sugeruje to, że w danych istnieją inne, nieuchwycone zmienne (np. zainteresowania, styl życia, odległość do ścieżek rowerowych), które mogłyby poprawić predykcję.


```{r}
library(dplyr)
library(broom)
library(knitr)
library(kableExtra)
library(purrr) # Do łatwego iterowania (mapowania)

# 1. Lista zmiennych kategorialnych, które chcemy sprawdzić
zmienne_do_analizy <- c("region", "home_owner", "gender", "marital_status", 
                        "education", "occupation", "commute_distance")

# 2. Funkcja wykonująca test i czyszcząca wynik dla jednej zmiennej
oblicz_chi <- function(zmienna, dane) {
  # Tworzymy tabelę krzyżową
  tabela <- table(dane[[zmienna]], dane$purchased_bike)
  
  # Liczymy test
  test <- chisq.test(tabela)
  
  # Zamieniamy na ładny format i dodajemy nazwę zmiennej
  tidy(test) %>%
    mutate(Cecha = zmienna) %>%
    select(Cecha, statistic, parameter, p.value)
}

# 3. Wykonanie pętli po wszystkich zmiennych i połączenie wyników
wyniki_zbiorcze <- map_df(zmienne_do_analizy, oblicz_chi, dane = dane2)

# 4. Formatowanie tabeli końcowej
wyniki_zbiorcze %>%
  # Dodajemy interpretację gwiazdkową (opcjonalnie)
  mutate(Istotnosc = case_when(
    p.value < 0.001 ~ "***",
    p.value < 0.01  ~ "**",
    p.value < 0.05  ~ "*",
    TRUE ~ "brak"
  )) %>%
  # Formatowanie p-value na ładny tekst (np. <0.001)
  mutate(p.value = format.pval(p.value, digits = 3, eps = 0.001)) %>%
  # Tworzenie tabeli
  kable(
    col.names = c("Badana Cecha", "Chi-kwadrat", "Stopnie swobody (df)", "P-value", "Istotność"),
    digits = 2,
    escape = FALSE, # Ważne dla kolorowania cell_spec
    caption = "Ranking czynników wpływających na zakup roweru (Test niezależności Chi-kwadrat)"
  ) %>%
  kable_styling(bootstrap_options = c("striped", "hover", "condensed"), full_width = F) %>%
  column_spec(1, bold = TRUE) # Pogrubienie nazw zmiennych
```

##Podsumowanie i wnioski końcowe
Projekt CycleInsight pozwolił na kompleksową analizę czynników wpływających na decyzje zakupowe klientów sklepu rowerowego. Proces badawczy objął przygotowanie danych (Data Wrangling), imputację braków, wizualizację oraz weryfikację hipotez za pomocą testów statystycznych. Na podstawie przeprowadzonych prac sformułowano następujące wnioski:

1 opcja
Wnioski biznesowe
Idealnym klientem ("Target Persona") dla sklepu jest singiel z wyższym wykształceniem (licencjat), o ponadprzeciętnych dochodach, nieposiadający samochodu lub posiadający tylko jeden, zamieszkujący Amerykę Północną. Kampanie marketingowe nie powinny być segmentowane ze względu na płeć czy posiadanie nieruchomości, gdyż cechy te nie wpływają na konwersję. Zamiast tego, przekaz powinien skupiać się na korzyściach dla osób niezmotoryzowanych (transport) oraz osób z wyższym dochodem (jakość/prestiż).

2 opcja
Konkluzja ogólna. Analiza dowodzi, że zakup roweru w badanym sklepie nie jest zdarzeniem losowym, lecz wynikiem splotu konkretnych cech demograficznych i stylu życia. "Idealny klient" to osoba w średnim wieku, z wyższym wykształceniem, posiadająca własny dom, zamieszkująca Amerykę Północną i traktująca rower prawdopodobnie jako element rekreacji lub alternatywę dla jednego samochodu. Zrozumienie tych zależności pozwala na optymalizację działań biznesowych opisanych w sekcji rekomendacji.
