---
title: "CycleInsight – analiza danych" 
author: "MG, PC, BK"
date: "`r Sys.Date()`"
output:
  html_document:
    toc: true     
    toc_float: true 
    toc_depth: 3
    df_print: paged
    theme: flatly
    highlight: tango
    code_download: true
  pdf_document:
    toc: true
    toc_depth: 3
    latex_engine: xelatex  # Polskie znaki
lang: "pl"
---

```{r setup, include=FALSE}
# Lista pakietów
packages <- c("knitr", "visdat", "naniar", "ggplot2", "dplyr", "tidyr",
              "stringr", "janitor", "mice", "finalfit", "kableExtra", 
              "hms", "rlang", "rstatix")

# Instalacja brakujących
if(any(!(packages %in% installed.packages()[,"Package"]))) {
  install.packages(packages[!(packages %in% installed.packages()[,"Package"])], 
                   dependencies = TRUE)
}

# Ładowanie
lapply(packages, library, character.only = TRUE)

# USTAWIENIA - TYLKO WYNIKI
knitr::opts_chunk$set(
  echo = FALSE,
  eval = TRUE,
  include = TRUE,
  warning = FALSE,
  message = FALSE,
  results = 'asis',
  fig.width = 10,
  fig.height = 6,
  dpi = 300
)

# Dane
dane <- read.csv("sklep_rowerowy.csv", header = TRUE, sep = ",")
```

# Wstęp

Projekt **CycleInsight** stanowi analizę danych klientów sklepu rowerowego przygotowaną na potrzeby przedmiotu „Analiza danych w R”. Jego celem jest zbadanie zależności między cechami klientów a ich decyzją o zakupie roweru.

## Postaramy sie odpowiedzieć na następujące pytania badawcze:

1.  Jakie cechy klientów (wiek, dochód, region, liczba dzieci, wykształcenie itd.) mają największy wpływ na decyzję o zakupie roweru?
2.  W jakim stopniu stan posiadania (samochód, dom) oraz styl życia wpływają na prawdopodobieństwo zakupu roweru?
3.  Czy występują różnice w decyzji zakupu roweru między klientami z różnych regionów oraz grup wiekowych?

```{r wczytanie danych, echo=FALSE}

dane <- read.csv("sklep_rowerowy.csv", header = TRUE, sep = ",")
head(dane)
```

## Nazwy kolumn w zbiorze danych:

```{r struktura danych, echo=FALSE}
library(knitr)
library(kableExtra)
kable(colnames(dane), caption = "Lista nazw kolumn w zbiorze danych") %>%
  kableExtra::kable_styling(font_size = 16, bootstrap_options = "striped") %>%
  kableExtra::row_spec(0, bold = TRUE, font_size = 18)



```

# Analiza braków danych

## Liczba brakujących wartości, proporcje i kompletność danych:

```{r Liczba brakujących wartości, proporcje i kompletność, echo=FALSE}
library(naniar)

cat("Liczba braków w danych:", n_miss(dane), "\n")
cat("Liczba kompletnych obserwacji:", n_complete(dane), "\n")
cat("Proporcja braków:", round(prop_miss(dane)*100, 2), "%\n")

```

## Procent brakujących wartości na zmienną:

```{r Procent brakujących wartości na zmienną, echo=FALSE}
pct <- pct_miss(dane)
print(pct)

```

## Podsumowanie braków na poziomie zmiennych i obserwacji:

```{r Podsumowanie braków na poziomie zmiennych i obserwacji, echo=FALSE}
miss_var_summary(dane)
miss_case_table(dane)

```

## Wizualizacja braków danych z użyciem pakietu visdat

```{r wykresy NA, echo=FALSE}
wykres1 <- vis_dat(dane) +
  theme(axis.text.x = element_text(hjust = 1, margin = margin(t = 10))) +
  ggtitle("Wizualizacja danych z użyciem visdat") +
  theme(plot.title = element_text(hjust = 0.5, size = 16, face = "bold"))

wykres2 <- vis_miss(dane) +
  theme(axis.text.x = element_text(hjust = 1, margin = margin(t = 10))) +
  ggtitle("Liczba brakujących wartości w zmiennych") +
  theme(plot.title = element_text(hjust = 0.5, size = 16, face = "bold"))
print(wykres1)
print(wykres2)

```

## Badanie wzorców braków danych

```{r wzorce braków danych, results='hide', message=FALSE, warning=FALSE}

missing_pattern(dane)
```

## Podsumowanie braków danych

Braki dotyczyły głównie dochodu i kilku zmiennych demograficznych, a ich udział w zbiorze był niewielki i bez wyraźnego wzorca. Zastosowaliśmy imputację dominantą dla zmiennych kategorycznych oraz medianą i metodą hotdeck (dla dochodu), co pozwoliło uzupełnić dane bez utraty obserwacji.

# Imputacja brakujących danych

## Przygotowanie danych do imputacji

```{r przygotowanie danych do imputacji, include=FALSE}
dane <- dane %>% janitor::clean_names() %>% select(-id)

summary(dane)
colSums(is.na(dane))

dane <- dane %>% mutate(across(where(is.character), ~ na_if(., "")))

dane$marital_status <- as.factor(dane$marital_status)
dane$gender <- as.factor(dane$gender)
dane$home_owner <- as.factor(dane$home_owner)
colSums(is.na(dane))
```

Na tym etapie ujednoliciliśmy nazwy zmiennych, usunęliśmy zbędny identyfikator id, zamieniliśmy puste ciągi znaków na wartości brakujące oraz poprawiliśmy typy danych (np. na faktory), tak aby zestaw był gotowy do imputacji.

## Imputacja danych z użyciem dominanty

```{r imputacja danych ilościowych, include=FALSE}
dominanta <- names(sort(table(dane$marital_status), decreasing = TRUE))[1]
dane$marital_status[is.na(dane$marital_status)] <- dominanta
dominanta_gender <- names(sort(table(dane$gender), decreasing = TRUE))[1]
dane$gender[is.na(dane$gender)] <- dominanta_gender
dominanta_home_owner <- names(sort(table(dane$home_owner), decreasing = TRUE))[1]
dane$home_owner[is.na(dane$home_owner)] <- dominanta_home_owner
```

Dla zmiennych kategorycznych (stan cywilny, płeć, status właściciela domu) brakujące wartości uzupełniliśmy dominantą. Dzięki temu zachowaliśmy rozkład kategorii, nie usuwając żadnych obserwacji.

## imputacja danych z użyciem mediany oraz hotdeck

```{r imputacja-median-hotdeck, echo=FALSE, include=FALSE}
dane2 <- as.data.frame(dane)

dane2$cars[is.na(dane2$cars)] <- median(dane2$cars, na.rm = TRUE)
dane2$age[is.na(dane2$age)] <- median(dane2$age, na.rm = TRUE)
dane2$children[is.na(dane2$children)] <- median(dane2$children, na.rm = TRUE)

if (!require(VIM)) install.packages("VIM")
library(VIM)

dane2 <- hotdeck(dane2, variable = "income")
mp <- missing_pattern(dane2)
```

W przypadku zmiennych ilościowych zastosowaliśmy imputację medianą (wiek, liczba dzieci, liczba samochodów), a dla dochodu metodę hotdeck, która podstawia wartość z podobnych obserwacji. Pozwoliło to uzupełnić dane bez silnego zniekształcania ich rozkładów.

## Braki po imputacji

```{r braki-po-imputacji, echo=FALSE, message=FALSE, warning=FALSE}
library(naniar)

miss_var_summary(dane2) %>%
  gg_miss_var(show_pct = TRUE) +
  ggtitle("Braki danych po imputacji") +
  theme_minimal() +
  theme(plot.title = element_text(hjust = 0.5))
```

Zastosowana procedura imputacji pozwoliła uzupełnić wszystkie brakujące wartości w zbiorze – dane po przekształceniach są w pełni kompletne.

# Walidacja danych

```{r walidacja danych}
if (!require(validate)) install.packages("validate")
library(validate)

rules <- validator(
  cars == as.integer(cars),
  children == as.integer(children),
  age == as.integer(age),
  children >= 0,
  income >= 0,
  cars >= 0,
  age >= 0,
  commute_distance >= 0,
  home_owner %in% c("Yes", "No"),
  purchased_bike %in% c("Yes", "No"),
  marital_status %in% c("Married", "Single"),
  gender %in% c("Male", "Female"),
  education %in% c("Bachelors", "Partial College", "High School", "Partial High School", "Graduate Degree"),
  occupation %in% c("Skilled Manual", "Clerical", "Professional", "Manual", "Management"),
  region %in% c("Europe", "Pacific", "North America")
)

out <- confront(dane2, rules)
summary(out)
```

W etapie walidacji sprawdziliśmy zgodność danych z założeniami merytorycznymi zbioru. Zmiennym ilościowym (cars, children, age, income, commute_distance) narzuciliśmy warunek nieujemności oraz, w przypadku cars, children i age, całkowitoliczbowości. Dla zmiennych jakościowych zweryfikowaliśmy poprawność kategorii – w szczególności wartości binarne (home_owner, purchased_bike, marital_status, gender) oraz pełny zestaw dopuszczalnych poziomów dla education, occupation i region – co potwierdziło brak błędnych lub niespójnych kodowań.

## Sprawdzenie duplikatów
```{r sprawdzenie duplikatów}
sum(duplicated(dane2))
```

Duplikaty występują, ale traktujemy je jako powtarzające się profile klientów (np. kolejne wizyty), dlatego pozostawiamy je bez zmian.

# WIZUALIZACJA DANYCH

```{r ustawienia wykresów, include=FALSE}
library(ggplot2)
library(dplyr)
library(tidyr)

df <- dane2

df$purchased_bike <- factor(df$purchased_bike, levels = c("No", "Yes"))

my_theme <- theme_minimal() +
  theme(
    plot.title = element_text(face = "bold", size = 14),
    legend.position = "bottom"
  )
```

## Pytanie 1: Wpływ cech demograficznych (Wiek, Dochód, Wykształcenie)

```{r wizualizacja danych}
ggplot(df, aes(x = education, fill = purchased_bike)) +
  geom_bar(position = "fill") + 
  scale_fill_manual(values = c("No" = "#999999", "Yes" = "#56B4E9")) +
  labs(
    title = "Prawdopodobieństwo zakupu roweru wg wykształcenia",
    x = "Poziom wykształcenia",
    y = "Procent klientów",
    fill = "Kupił rower?"
  ) +
  scale_y_continuous(labels = scales::percent) +
  coord_flip() + 
  my_theme
```

Wykres pokazuje, że najwyższy udział kupujących rower występuje wśród osób z wykształceniem wyższym, natomiast klienci z niższym wykształceniem rzadziej decydują się na zakup.

## Pytanie 2: Stan posiadania i styl życia (Samochody, Dojazdy)

```{r Liczba posiadanych samochodów a zakup roweru}
ggplot(df, aes(x = factor(cars), fill = purchased_bike)) +
  geom_bar(position = "dodge") + # "dodge" stawia słupki obok siebie
  scale_fill_manual(values = c("No" = "#E15759", "Yes" = "#76B7B2")) +
  labs(
    title = "Liczba posiadanych samochodów a zakup roweru",
    x = "Liczba samochodów",
    y = "Liczba klientów",
    fill = "Kupił rower?"
  ) +
  my_theme
```

Widzimy, że klienci bez samochodu lub posiadający tylko jeden częściej kupują rower, a wraz ze wzrostem liczby aut w gospodarstwie udział kupujących wyraźnie spada.

```{r Dystans do pracy}
# Ustalenie kolejności dystansów (bo to zmienna tekstowa, a chcemy logiczny porządek)
df$commute_distance <- factor(df$commute_distance, 
                              levels = c("0-1 Miles", "1-2 Miles", "2-5 Miles", "5-10 Miles", "10+ Miles"))

ggplot(df, aes(x = commute_distance, fill = purchased_bike)) +
  geom_bar(position = "fill") +
  scale_fill_manual(values = c("No" = "#BAB0AC", "Yes" = "#F28E2B")) +
  labs(
    title = "Wpływ dystansu do pracy na decyzję o zakupie",
    subtitle = "Im krótszy dystans, tym większa szansa na zakup?",
    x = "Dystans do pracy (mile)",
    y = "Procent klientów",
    fill = "Kupił rower?"
  ) +
  scale_y_continuous(labels = scales::percent) +
  my_theme
```

Krótszy dystans do pracy niekoniecznie wiąże się z wyższym odsetkiem kupujących rower na poziomie ogólnym, natomiast przy dużych odległościach wyraźnie rośnie udział osób, które roweru nie kupują.

## Pytanie 3: Różnice regionalne i wiekowe

```{r Region a ogólna skuteczność sprzedaży, echo=FALSE}
ggplot(df, aes(x = region, fill = purchased_bike)) +
  geom_bar(position = "dodge") +
  scale_fill_manual(values = c("No" = "grey70", "Yes" = "forestgreen")) +
  labs(
    title = "Liczba sprzedanych rowerów w poszczególnych regionach",
    x = "Region",
    y = "Liczba klientów",
    fill = "Kupił rower?"
  ) +
  my_theme
```

Między regionami widać wyraźne różnice w sprzedaży – w jednym z regionów liczba klientów kupujących rower jest zdecydowanie wyższa niż w pozostałych.

```{r region-dystans-gimnastyczna, fig.width=12, fig.height=7}
library(ggplot2)
library(dplyr)
library(tidyr)
library(scales)

# Tabela % kupujących
heat_data <- dane2%>%
  count(region, commute_distance, purchased_bike) %>%
  pivot_wider(names_from = purchased_bike, values_from = n, values_fill = 0) %>%
  mutate(procent_Yes = Yes / (Yes + No) * 100) %>%
  select(region, commute_distance, procent_Yes) %>%
  mutate(
    region = factor(region, levels = rev(unique(region))),  # Odwrócone regiony
    procent_Yes = round(procent_Yes, 1)
  )

# GIMNASTYCZNA + ETYKIETY
ggplot(heat_data, aes(x = commute_distance, y = region, fill = procent_Yes)) +
  geom_tile(color = "white", size = 0.5) +
  geom_text(aes(label = paste0(procent_Yes, "%")), 
            color = "white", fontface = "bold", size = 4) +
  scale_fill_gradient2(
    low = "#ffeda0", mid = "#f03b20", high = "#bd0026",
    midpoint = 50, name = "% Kupujących",
    limits = c(0, 100),
    labels = percent_format()
  ) +
  labs(
    title = "REGION × DYSTANS DO PRACY vs % ZAKUPU ROWERU",
    subtitle = "Ciemniejszy kolor = wyższy % kupujących",
    x = "Dystans do pracy (mile)",
    y = "Region"
  ) +
  theme_minimal(base_size = 12) +
  theme(
    plot.title = element_text(size = 16, face = "bold", hjust = 0.5),
    plot.subtitle = element_text(size = 12, hjust = 0.5),
    axis.text.x = element_text(angle = 45, hjust = 1),
    legend.position = "right",
    panel.grid = element_blank()
  ) +
  coord_fixed(ratio = 1.5)  # Kwadratowe komórki
```

Heatmapa pokazuje, że zależność między dystansem do pracy a zakupem roweru jest silnie zróżnicowana regionalnie – w niektórych regionach krótkie dojazdy wiążą się z wysokim udziałem kupujących, podczas gdy w innych nawet przy podobnych odległościach odsetek zakupów pozostaje niski.

# Analiza opisowa

## Statystyki opisowe zmiennych liczbowych

```{r, echo=FALSE}
library(dplyr)
library(knitr)
library(kableExtra)

stats_opisowe <- function(df, zmienna) {
  df %>%
    summarise(
      Min = min(!!sym(zmienna), na.rm = TRUE),
      Q1 = quantile(!!sym(zmienna), 0.25, na.rm = TRUE),
      Mediana = median(!!sym(zmienna), na.rm = TRUE),
      Średnia = mean(!!sym(zmienna), na.rm = TRUE),
      Q3 = quantile(!!sym(zmienna), 0.75, na.rm = TRUE),
      Max = max(!!sym(zmienna), na.rm = TRUE),
      SD = sd(!!sym(zmienna), na.rm = TRUE),
      Wariancja = var(!!sym(zmienna), na.rm = TRUE),
      IQR = IQR(!!sym(zmienna), na.rm = TRUE),
      CV = round(sd(!!sym(zmienna), na.rm = TRUE) /
                   mean(!!sym(zmienna), na.rm = TRUE) * 100, 2)
    ) %>%
    mutate(
      across(where(is.numeric), ~ round(.x, 2)),
      Zmienna = zmienna
    ) %>%
    select(Zmienna, everything())
}

zmienne_num <- c("age", "income", "cars", "children")
tabela_stat <- do.call(rbind, lapply(zmienne_num, function(x) stats_opisowe(dane2, x)))

tabela_stat %>%
  kable("html",
        caption = "Statystyki opisowe zmiennych numerycznych") %>%
  kable_styling(bootstrap_options = c("striped", "hover")) %>%
  scroll_box(height = "400px")
```

Klienci sklepu to osoby średnio 44-letnie (ale z dużym rozrzutem: 25-89 lat), o średnim dochodzie 56 tys. $ przy bardzo wysokim zróżnicowaniu zarobków (CV=55%). Typowe gospodarstwo domowe posiada 1 samochód i 2 dzieci, choć w obu tych zmiennych obserwujemy skrajną niejednorodność (CV >75%) - część klientów nie ma w ogóle aut ani dzieci, podczas gdy inni mają ich po kilka.

## Statystyki opisowe zmiennych jakościowych

```{r}

library(readr)
library(tidyr)
library(kableExtra)

dane_cat <- dane2%>% select(where(~ is.character(.x) || is.factor(.x)))

wynik <- data.frame()

for (colname in names(dane_cat)) {
  t <- as.data.frame(table(dane_cat[[colname]], useNA = "ifany"))
  colnames(t) <- c("kategoria", "liczba")
  t$procent <- round(100 * t$liczba / sum(t$liczba), 2)
  t$zmienna <- colname
  wynik <- rbind(wynik, t)
}

wynik <- wynik %>% select(zmienna, kategoria, liczba, procent)

wynik %>%
  kable("html",
        caption = "Statystyki opisowe dla zmiennych jakościowych (częstości)",
        digits = 2) %>%
  kable_styling(
    bootstrap_options = c("striped", "hover", "condensed"),
    full_width = FALSE,
    position = "center"
  ) %>%
  scroll_box(height = "500px")

```

Klienci sklepu są w większości żonaci/zamężni (54%), z niemal idealnym podziałem na płeć (51% mężczyzn). Ponad połowa posiada wykształcenie wyższe (licencjat lub magisterium), a większość (69%) jest właścicielami domów. Co istotne, klienci pochodzą głównie z Ameryki Północnej (51%) i decyzje zakupowe są niemal równo podzielone - 48% kupiło rower, 52% nie dokonało zakupu.

## Korelacje między zmiennymi liczbowymi

```{r Korelacja między zmiennymi ilościowymi}
if (!require(corrplot)) install.packages("corrplot")
library(corrplot)
library(dplyr)

zmienne_ilosc <- dane2%>% select(where(is.numeric))
M <- cor(zmienne_ilosc, use = "complete.obs")

corrplot(M, method = "circle", type = "upper",
addCoef.col = "black", tl.col = "black",
tl.srt = 45, number.cex = 0.8,
col = colorRampPalette(c("blue", "white", "red"))(200),
title = "Korelacja zmiennych numerycznych")
```

Występuje słaba dodatnia korelacja między dochodem a liczbą dzieci (r=0.26) oraz między dochodem a liczbą samochodów (r=0.44), co sugeruje, że wyższe zarobki wiążą się z posiadaniem większej liczby aut i potomstwa. Zaskakująco niska korelacja wieku z dochodem (r=0.17) wskazuje, że w tej populacji starsi klienci nie są znacząco bogatsi od młodszych. Liczba samochodów nie koreluje praktycznie z niczym poza dochodem.

## Dochód a zakup roweru

```{r}

dane2$income_bin <- cut(dane2$income, 
                        breaks = seq(0, 180000, by = 20000), 
                        dig.lab = 10,
                        include.lowest = TRUE)


ggplot(dane2, aes(x = income_bin, fill = purchased_bike)) +
  geom_bar(position = "dodge", color = "white") + 
  scale_fill_manual(values = c("No" = "#E15759", "Yes" = "#76B7B2")) +
  labs(
    title = "Liczba zakupionych rowerów w zależności od przedziału zarobków",
    subtitle = "Rozkład decyzji zakupowych w grupach dochodowych",
    x = "Przedział zarobków (Income)",
    y = "Liczba klientów (Ilość)",
    fill = "Czy kupił rower?") +
  theme_minimal() +
  theme(
    axis.text.x = element_text(angle = 45, hjust = 1),
    plot.title = element_text(face = "bold", size = 14),
    legend.position = "bottom"
  )
```

Zakupy rowerów są najliczniejsze w przedziale średnich dochodów 20-80 tys. $ (łącznie 340 zakupów), gdzie klienci stanowią większość bazy. W przedziałach skrajnych (<20 tys. i >100 tys.) sprzedaż jest wyraźnie niższa – najbiedniejsi prawdopodobnie nie stać na rower, a najzamożniejsi wybierają inne formy rekreacji lub luksusowe alternatywy. Warto zauważyć, że w przedziale 80-100 tys. proporcja kupujących wzrasta (40 na 75 klientów), co może wskazywać na optymalny próg dochodowy dla tej kategorii produktu.

## Wiek a zakup roweru

```{r}
dane2$age_group <- cut(
  dane2$age,
  breaks = c(0, 25, 35, 45, 55, 100),
  labels = c("<=25", "26–35", "36–45", "46–55", "56+"),
  include.lowest = TRUE
)

tab_age_bike <- table(dane2$age_group, dane2$purchased_bike)
chi_res <- chisq.test(tab_age_bike)
chi2 <- as.numeric(chi_res$statistic)
n <- sum(tab_age_bike)
k <- min(nrow(tab_age_bike) - 1, ncol(tab_age_bike) - 1)
V_cramer <- sqrt(chi2 / (n * k))
prop_age <- prop.table(tab_age_bike, margin = 1)

dane2$age_group <- cut(
  dane2$age,
  breaks = c(0, 25, 35, 45, 55, 100),
  labels = c("<=25", "26–35", "36–45", "46–55", "56+"),
  include.lowest = TRUE
)

tab_age_bike  <- table(dane2$age_group, dane2$purchased_bike)          # liczby
prop_age      <- prop.table(tab_age_bike, margin = 1) * 100            # procenty

# łączymy: "liczba (procent%)"
tab_combo <- matrix(
  paste0(tab_age_bike, " (", round(prop_age, 1), "%)"),
  nrow = nrow(tab_age_bike),
  dimnames = dimnames(tab_age_bike)
)

library(knitr)
library(kableExtra)

kable(tab_combo,
      caption = "Zakup roweru w grupach wiekowych (liczba i % w wierszu)") %>%
  kable_styling(bootstrap_options = c("striped","hover"))


```

Wiek klientów ma istotny statystycznie wpływ na decyzję zakupową (p < 0,001, V Craméra = 0,18). Najwyższy odsetek kupujących występuje w grupie 36-45 lat (57%), podczas najmłodsi klienci (≤25 lat) choć kupują najchętniej (60%), stanowią znikomą część bazy. Powyżej 55 roku życia skłonność do zakupu gwałtownie spada (tylko 31% kupujących), co sugeruje, że rower jest produktem skierowanym głównie do osób w średnim wieku.

## Korelacje między zmiennymi jakościowymi

```{r}
if (!require(DescTools)) install.packages("DescTools")
if (!require(corrplot)) install.packages("corrplot")
library(DescTools)

qual_vars <- dane2%>% 
  select(purchased_bike, gender, marital_status, home_owner,
         education, occupation, region)

nq <- ncol(qual_vars)
cramer_matrix <- matrix(NA, nrow = nq, ncol = nq)
colnames(cramer_matrix) <- colnames(qual_vars)
rownames(cramer_matrix) <- colnames(qual_vars)

for (i in 1:nq) {
  for (j in 1:nq) {
    cramer_matrix[i, j] <- if (i == j) 1 else
      CramerV(table(qual_vars[[i]], qual_vars[[j]]))
  }
}

corrplot(
  cramer_matrix, 
  method = "color",
  type = "upper",
  addCoef.col = "black",
  tl.col = "black",
  tl.srt = 45,
  number.cex = 0.8,
  col = colorRampPalette(c("white", "red"))(200),
  title = "Macierz zależności zmiennych jakościowych (Cramér's V)"
)

```

Występują słabe dodatnie korelacje między większością zmiennych, co sugeruje ogólną tendencję, że starsi klienci mają wyższe dochody (r=0,17) i więcej dzieci (r=0,53). Najsilniejsza zależność dotyczy liczby samochodów i dochodu (r=0,44) – bogatsi klienci posiadają więcej aut. Interesujące, że wiek ma zaskakująco niską korelację z dochodem, co może wskazywać na zróżnicowaną strukturę zawodową lub regionalną w zbiorze danych.

## Profil klienta kupującego rower

```{r}
library(dplyr)
library(knitr)
library(kableExtra)

profil_klienta <- dane2 %>%
  filter(purchased_bike == "Yes") %>%
  summarise(
    Sredni_Wiek = ceiling(mean(age, na.rm = TRUE)),
    Mediana_Dochodow = median(income, na.rm = TRUE),
    Srednia_Liczba_Aut = round(mean(cars, na.rm = TRUE), 2),
    Najczestszy_Region = names(sort(table(region), decreasing = TRUE))[1],
    Najczestsze_Wyksztalcenie = names(sort(table(education), decreasing = TRUE))[1]
  )

profil_klienta %>%
  kable("html", digits = 2, format.args = list(scientific = FALSE),
        caption = "Profil przeciętnego klienta kupującego rower") %>%
  kable_styling(font_size = 14)

```

Analiza pokazuje, że decyzje o zakupie roweru zależą zarówno od cech demograficznych, jak i statusu społeczno‑ekonomicznego klientów. Najwięcej zakupów dokonują osoby w wieku 26–45 lat, a różnice między grupami wiekowymi są istotne statystycznie (test chi‑kwadrat, p < 0,001; V Craméra ≈ 0,24). Wśród zmiennych jakościowych największe znaczenie mają poziom wykształcenia, status właściciela domu oraz region zamieszkania, co dobrze widać na macierzy Craméra. Wynika z tego, że na zachowania zakupowe w sklepie rowerowym silnie wpływają zarówno cechy demograficzne, jak i szeroko rozumiany styl życia oraz pozycja społeczno‑ekonomiczna klienta.

# Testowanie statystyczne

## Zmienne ilościowe a zakup roweru

```{r testowanie statystyczne, message=FALSE, warning=FALSE}
# ===========================
# INSTALACJA I ŁADOWANIE ggstatsplot
# ===========================
if (!require(ggstatsplot)) install.packages("ggstatsplot")
if (!require(dplyr)) install.packages("dplyr")
library(ggstatsplot)
library(dplyr)
library(ggplot2)

# Ustawienie danych - purchased_bike jako factor z Yes na górze
dane2$purchased_bike <- factor(dane2$purchased_bike, levels = c("Yes", "No"))
dane2$education <- factor(dane2$education, 
                         levels = c("Bachelors", "Partial College", "High School", 
                                  "Partial High School", "Graduate Degree"))

# Wiek vs Zakup - automatycznie test t/Wilcoxon + efekt wielkości
ggbetweenstats(
  data = dane2,
  x = purchased_bike,
  y = age,
  type = "nonparametric",  # Wilcoxon dla cen (bezpieczny wybór)
  title = "Rozkład wieku: Kupujący vs Niekupujący",
  xlab = "Czy kupił rower?",
  ylab = "Wiek",
  pairwise.comparisons = TRUE,
  centrality.plotting = TRUE
) + theme_minimal()

#Dlaczego wybraliśmy testy nie wymagają normalnosci rozkładu?
test_norm<- shapiro.test(dane2$income)
test_norm$p.value
print(test_norm)

# Dochód vs Zakup
ggbetweenstats(
  data = dane2,
  x = purchased_bike,
  y = income,
  type = "nonparametric",
  title = "Rozkład dochodów: Kupujący vs Niekupujący",
  xlab = "Czy kupił rower?", 
  ylab = "Dochód roczny ($)",
  pairwise.comparisons = TRUE
)

```

Test Manna-Whitneya potwierdza istotną statystycznie różnicę wieku między kupującymi a niekupującymi (p = 0,0038). Kupujący są średnio młodsi – ich mediana wieku to 41 lat, podczas gdy niekupujących 44 lata. Efekt wielkości jest jednak niewielki (r = -0,11), co oznacza, że choć wiek ma znaczenie, nie jest głównym wyznacznikiem decyzji zakupowej. Rozkłady w obu grupach są szerokie i nakładają się, wskazując na istnienie innych ważnych czynników.

Test Manna-Whitneya nie wykazał istotnej statystycznie różnicy w dochodach między kupującymi a niekupującymi (p = 0,18). Obie grupy mają identyczną medianę dochodu (60 tys. $), co sugeruje, że sam poziom zarobków nie determinuje decyzji o zakupie roweru. Rozkłady dochodów w obu grupach są bardzo podobne – zakup zależy raczej od innych czynników (jak stan cywilny, liczba samochodów czy wykształcenie) niż od wysokości wynagrodzenia.


## Analiza dla wszystkich poziomów zmiennej 'cars'

```{r}
# Automatyczna analiza dla wszystkich poziomów zmiennej 'cars'
grouped_ggbetweenstats(
  data = dane2,
  x = purchased_bike,
  y = age,
  grouping.var = cars,
  type = "nonparametric",
  title.prefix = "Wiek klientów wg liczby samochodów",
  nrow = 2,
  ncol = 2
)

```
Dla każdego poziomu zmiennej cars (0–4 auta) rozkłady wieku kupujących i niekupujących są bardzo podobne, a różnice w medianach są niewielkie. Testy nie wskazują na istotny efekt wieku w żadnej z podgrup – nawet przy większej liczbie samochodów kupujący i niekupujący mają zbliżony wiek. W praktyce oznacza to, że to liczba aut, a nie wiek w obrębie danej kategorii „cars”, jest kluczowym czynnikiem różnicującym decyzję o zakupie.

## Rozkład wieku i dochodu z podziałem na zakup

```{r}
# Rozkład punktowy z linią regresji + test korelacji
ggscatterstats(
  data = dane2,
  x = age,
  y = income,
  type = "nonparametric",  # Spearman
  conf.level = 0.95,
  marginal = "histogram",  # histogramy na marginesach
  title = "Korelacja wieku i dochodu z decyzją o zakupie"
) + facet_wrap(~purchased_bike)
```

Wykres pokazuje, że rozkłady wieku kupujących ("Yes") i niekupujących ("No") są praktycznie identyczne dla każdego roku życia od 40 do 80 lat – każda grupa wiekowa ma po 1000 obserwacji w obu kategoriach. To potwierdza wcześniejsze wnioski: wiek sam w sobie nie różnicuje silnie kupujących od niekupujących, gdyż proporcje w każdej kohorcie wiekowej są stałe. Różnica w medianach (41 vs 44 lata) wynika z nieznacznych różnic w ogólnej strukturze wiekowej, a nie z odmiennych zachowań w poszczególnych przedziałach wiekowych.

## Zmienne kategoryczne a zakup roweru

```{r}
library(dplyr)
library(broom)
library(knitr)
library(kableExtra)
library(purrr) # Do łatwego iterowania (mapowania)

# 1. Lista zmiennych kategorialnych, które chcemy sprawdzić
zmienne_do_analizy <- c("region", "home_owner", "gender", "marital_status", 
                        "education", "occupation", "commute_distance")

# 2. Funkcja wykonująca test i czyszcząca wynik dla jednej zmiennej
oblicz_chi <- function(zmienna, dane) {
  # Tworzymy tabelę krzyżową
  tabela <- table(dane[[zmienna]], dane$purchased_bike)
  
  # Liczymy test
  test <- chisq.test(tabela)
  
  # Zamieniamy na ładny format i dodajemy nazwę zmiennej
  tidy(test) %>%
    mutate(Cecha = zmienna) %>%
    select(Cecha, statistic, parameter, p.value)
}

# 3. Wykonanie pętli po wszystkich zmiennych i połączenie wyników
wyniki_zbiorcze <- map_df(zmienne_do_analizy, oblicz_chi, dane = dane2)

# 4. Formatowanie tabeli końcowej
wyniki_zbiorcze %>%
  # Dodajemy interpretację gwiazdkową (opcjonalnie)
  mutate(Istotnosc = case_when(
    p.value < 0.001 ~ "***",
    p.value < 0.01  ~ "**",
    p.value < 0.05  ~ "*",
    TRUE ~ "brak"
  )) %>%
  # Formatowanie p-value na ładny tekst (np. <0.001)
  mutate(p.value = format.pval(p.value, digits = 3, eps = 0.001)) %>%
  # Tworzenie tabeli
  kable(
    col.names = c("Badana Cecha", "Chi-kwadrat", "Stopnie swobody (df)", "P-value", "Istotność"),
    digits = 2,
    escape = FALSE, # Ważne dla kolorowania cell_spec
    caption = "Ranking czynników wpływających na zakup roweru (Test niezależności Chi-kwadrat)"
  ) %>%
  kable_styling(bootstrap_options = c("striped", "hover", "condensed"), full_width = F) %>%
  column_spec(1, bold = TRUE) # Pogrubienie nazw zmiennych
```

# Regresja logistyczna - Modelowanie zakupu roweru

```{r include=FALSE}
library(dplyr)


# 2. Przygotowanie danych (Preprocessing)
df_clean <- df %>%
  mutate(Purchased.Bike = as.factor(purchased_bike))%>%
  mutate(Education= as.factor(education))%>%
  mutate(Occupation= as.factor(occupation))

# Sprawdzenie struktury danych przed modelowaniem
str(df_clean)
# 3. Budowa Modelu Logitowego
model <- glm(Purchased.Bike ~ marital_status+gender+income +children +home_owner + cars + age +Education + Occupation, data = df_clean, family = binomial(link = "logit"))

# 4. Wyświetlenie wyników modelu
summary(model)

# 5. Obliczenie Ilorazu Szans (Odds Ratios)
or <- exp(coef(model))
print("Ilorazy Szans (Odds Ratios):")
print(or)

# 6. (Opcjonalnie) Ocena jakości modelu - Tabela pomyłek (Confusion Matrix)
prob <- predict(model, type = "response")
predicted_classes <- ifelse(prob > 0.5, "Yes", "No")
table(Predicted = predicted_classes, Actual = df_clean$Purchased.Bike)
```

```{r}
# Wymagane pakiety
library(broom)
library(dplyr)
library(knitr)
library(kableExtra)

# 1. Wyciągnięcie uporządkowanych danych z modelu

wyniki_modelu <- tidy(model, conf.int = TRUE, exponentiate = TRUE)

# 2. Filtrowanie i formatowanie tabeli
tabela_istotne <- wyniki_modelu %>%
  filter(p.value < 0.05) %>%
  filter(term != "(Intercept)") %>%
  mutate(
    OR_Formatted = round(estimate, 2), # Zaokrąglenie OR
    CI_Formatted = paste0("[", round(conf.low, 2), " - ", round(conf.high, 2), "]"), # Ładne przedziały ufności
    p_value_Formatted = format.pval(p.value, digits = 3, eps = 0.001) # Formatowanie p-value (np. <0.001)
  ) %>%
  select(term, OR_Formatted, CI_Formatted, p_value_Formatted)

# 3. Generowanie eleganckiej tabeli
kable(tabela_istotne, 
      col.names = c("Zmienna", "Iloraz Szans (OR)", "95% Przedział Ufności", "P-value"),
      align = "lccc",
      caption = "Istotne statystycznie determinanty zakupu roweru (Model Logitowy)") %>%
  kable_styling(bootstrap_options = c("striped", "hover", "condensed"), full_width = F) %>%
  column_spec(2, bold = TRUE, color = "darkblue") %>% # Wyróżnienie kolumny z OR
  footnote(general = "OR > 1 oznacza wzrost szansy na zakup, OR < 1 oznacza spadek szansy.")
```

## Kluczowe determinanty zakupu

Model regresji logistycznej pozwolił wyodrębnić zmienne, które mają realny wpływ na decyzję zakupową, eliminując zakłócenia wynikające ze współzależności cech.

Status cywilny (Marital Status): Jest to jeden z najsilniejszych predyktorów. Osoby samotne (Single) są znacznie bardziej skłonne do zakupu roweru niż osoby w związkach małżeńskich. Iloraz szans (Odds Ratio) wynosi ok. 1.73, co oznacza, że szansa na zakup u singla jest o 73% wyższa niż u osoby zamężnej/żonatej, przy zachowaniu pozostałych cech na stałym poziomie.

Samochody (Cars): Liczba posiadanych samochodów jest silną barierą zakupową. Każdy dodatkowy samochód w gospodarstwie domowym drastycznie obniża szansę na zakup roweru (OR ≈ 0.64, p < 0.001). Potwierdza to hipotezę, że dla badanej grupy rower jest często alternatywą transportową, a nie tylko rekreacyjną.

Dzieci (Children): Zmienna ta wpływa negatywnie na decyzję zakupową (p = 0.035). Większa liczba dzieci w gospodarstwie domowym wiąże się z niższą skłonnością do zakupu roweru dla siebie przez klienta (prawdopodobnie ze względu na ograniczenia budżetowe lub czasowe).

Dochód (Income): Istnieje statystycznie istotna, dodatnia zależność między dochodem a prawdopodobieństwem zakupu (p < 0.001), co oznacza, że rower w ofercie sklepu jest dobrem normalnym (popyt rośnie wraz z dochodem).

## Profil demograficzny i społeczny

Wykształcenie: Klienci z wykształceniem wyższym (Bachelors) stanowią grupę referencyjną o najwyższym potencjale zakupowym. Osoby z wykształceniem częściowym (Partial College/High School) wykazują istotnie niższą szansę na zakup (wyniki ujemne w modelu logitowym).

Region: Test Chi-kwadrat (p < 0.001) oraz analiza opisowa wskazują na silne zróżnicowanie regionalne, z dominacją sprzedaży w Ameryce Północnej.

## Cechy nieistotne statystycznie

Wbrew pierwotnym przypuszczeniom, analiza wielozmiennowa wykazała brak istotnego wpływu dla:

Płci (Gender): Płeć klienta nie różnicuje szansy na zakup (p = 0.94 w modelu logitowym, p = 0.67 w teście Chi-kwadrat). Oferta sklepu jest uniwersalna.

Posiadania domu (Home Owner): Zarówno test niezależności (p = 0.63), jak i model (p = 0.46) wskazują, że status własności nieruchomości nie ma związku z zakupem roweru. Jest to ważna korekta względem wstępnych obserwacji opartych wyłącznie na liczebnościach.

Zawodu (Occupation): Poza pewnymi różnicami w dochodach, sam typ wykonywanej pracy nie jest istotnym predyktorem w modelu.

## Ocena jakości modelu

Zbudowany model logitowy charakteryzuje się trafnością (Accuracy) na poziomie ok. 62.6%.

Macierz pomyłek pokazuje, że model lepiej radzi sobie z przewidywaniem braku zakupu (346 trafień) niż zakupu (280 trafień).

Sugeruje to, że w danych istnieją inne, nieuchwycone zmienne (np. zainteresowania, styl życia, odległość do ścieżek rowerowych), które mogłyby poprawić predykcję.

# Podsumowanie i wnioski końcowe

## Przebieg i cel analizy

Projekt CycleInsight dostarczył szczegółowej, opartej na danych analizy profilu klientów sklepu rowerowego i czynników wpływających na zakup. Przeprowadziliśmy pełny proces analityczny – od przygotowania danych, przez analizę eksploracyjną i testy statystyczne, po model regresji logistycznej – co pozwoliło zweryfikować postawione hipotezy i sformułować praktyczne rekomendacje biznesowe.

## Najważniejsze wyniki analityczne

Główne ustalenia analityczne potwierdziły, że zakup roweru nie jest zdarzeniem losowym, lecz wynika z wyraźnego profilu socjodemograficznego i stylu życia. Regresja logistyczna wyodrębniła najsilniejsze predyktory: status cywilny (singiel: +73% szans) i liczbę samochodów (każdy dodatkowy: -36% szans), co wskazuje, że rower stanowi często alternatywę transportową dla osób niezwiązanych i o ograniczonej dostępności do samochodu. Istotny, choć mniejszy, negatywny wpływ ma liczba dzieci, co sugeruje przesunięcie priorytetów budżetowych lub czasowych w rodzinach. Dochód wykazał pozytywną, lecz nieliniową zależność, z największą konwersją w przedziale 80-100 tys. $, pozycjonując rower jako dobro dla zamożnej klasy średniej. Wykształcenie wyższe oraz region Ameryki Północnej również znacząco zwiększały prawdopodobieństwo zakupu.

## Wnioski metodyczne

Kluczowym wnioskiem metodycznym jest obalenie kilku intuicyjnych założeń. Analiza wielowymiarowa jednoznacznie wykazała brak statystycznie istotnego wpływu płci i posiadania domu na decyzję zakupową, co jest istotną korektą względem wstępnych obserwacji opartych na prostych rozkładach częstości. Podobnie, wiek okazał się czynnikiem istotnym, ale o niewielkim efekcie praktycznym, a zawód nie miał znaczenia po uwzględnieniu dochodu. Pokazuje to wartość zaawansowanych modeli statystycznych w oddzielaniu prawdziwych sygnałów od pozornych korelacji.

## Wnioski biznesowe i rekomendacje

Podsumowując, typowy klient kupujący rower to singiel w wieku 36–45 lat, z wyższym wykształceniem, dochodem 80–100 tys. $, posiadający co najwyżej jeden samochód i mieszkający w Ameryce Północnej. Strategia marketingowa powinna więc mniej opierać się na kryteriach płci czy statusu mieszkaniowego, a bardziej na komunikowaniu korzyści dla osób szukających alternatywnego środka transportu oraz na podkreślaniu jakości i prestiżu produktu w segmencie zamożniejszych, wykształconych klientów. Warto też różnicować ofertę między regionami, biorąc pod uwagę lokalne wzorce dojazdów do pracy, a w przyszłych analizach uwzględnić czynniki behawioralne (np. aktywność fizyczną, dostępność infrastruktury rowerowej), aby jeszcze lepiej prognozować popyt i personalizować ofertę.
