---
title: "CycleInsight – analiza danych"
author: "MG, PO, BK"
date: "2025-11-03"
output:
  html_document:
    toc: true
    toc_float: true
    toc_depth: 3
fontsize: 11pt
lang: "pl"
---

```{r setup, include=FALSE}
# Instalacja pakietów:
# Lista wymaganych pakietów:
packages <- c("knitr", "visdat", "naniar", "ggplot2", "dplyr", "tidyr",
              "stringr", "janitor", "mice", "finalfit", "kableExtra", "hms", "rlang")

# Instalacja brakujących pakietów:
installed <- packages %in% installed.packages()
if(any(!installed)) {
  install.packages(packages[!installed], dependencies = TRUE)
}

# Ładowanie bibliotek
for (pkg in packages) {
  library(pkg, character.only = TRUE)
}

knitr::opts_chunk$set(include = FALSE)
dane <- read.csv("sklep_rowerowy.csv", header = TRUE, sep = ",")
head(dane)
```

# Wstęp

Projekt **CycleInsight** stanowi analizę danych klientów sklepu rowerowego przygotowaną na potrzeby przedmiotu „Analiza danych w R”. Jego celem jest zbadanie zależności między cechami klientów a ich decyzją o zakupie roweru.

## Postaramy sie odpowiedzieć na następujące pytania badawcze:

1.  Jakie cechy klientów (wiek, dochód, region, liczba dzieci, wykształcenie itd.) mają największy wpływ na decyzję o zakupie roweru?
2.  W jakim stopniu stan posiadania (samochód, dom) oraz styl życia wpływają na prawdopodobieństwo zakupu roweru?
3.  Czy występują różnice w decyzji zakupu roweru między klientami z różnych regionów oraz grup wiekowych?

```{r wczytanie danych}

dane <- read.csv("sklep_rowerowy.csv", header = TRUE, sep = ",")
head(dane)
```

## Nazwy kolumn w zbiorze danych:

```{r struktura danych}
library(knitr)
library(kableExtra)
kable(colnames(dane), caption = "Lista nazw kolumn w zbiorze danych") %>%
  kableExtra::kable_styling(font_size = 16, bootstrap_options = "striped") %>%
  kableExtra::row_spec(0, bold = TRUE, font_size = 18)



```

# Analiza braków danych

## Liczba brakujących wartości, proporcje i kompletność danych:

```{r Liczba brakujących wartości, proporcje i kompletność}
library(naniar)

cat("Liczba braków w danych:", n_miss(dane), "\n")
cat("Liczba kompletnych obserwacji:", n_complete(dane), "\n")
cat("Proporcja braków:", round(prop_miss(dane)*100, 2), "%\n")

```

## Procent brakujących wartości na zmienną:

```{r Procent brakujących wartości na zmienną}
pct <- pct_miss(dane)
print(pct)

```

## Podsumowanie braków na poziomie zmiennych i obserwacji:

```{r Podsumowanie braków na poziomie zmiennych i obserwacji}
miss_var_summary(dane)
miss_case_table(dane)

```

## Wizualizacja braków danych z użyciem pakietu visdat

```{r wykresy NA}
wykres1 <- vis_dat(dane) +
  theme(axis.text.x = element_text(hjust = 1, margin = margin(t = 10))) +
  ggtitle("Wizualizacja danych z użyciem visdat") +
  theme(plot.title = element_text(hjust = 0.5, size = 16, face = "bold"))

wykres2 <- vis_miss(dane) +
  theme(axis.text.x = element_text(hjust = 1, margin = margin(t = 10))) +
  ggtitle("Liczba brakujących wartości w zmiennych") +
  theme(plot.title = element_text(hjust = 0.5, size = 16, face = "bold"))
print(wykres1)
print(wykres2)

```

## Badanie wzorców braków danych

```{r wzorce braków danych}

missing_pattern(dane)
```

# Imputacja brakujących danych

## Przygotowanie danych do imputacji

```{r przygotowanie danych do imputacji}
dane <- dane %>% janitor::clean_names() %>% select(-id)

summary(dane)
colSums(is.na(dane))

dane <- dane %>% mutate(across(where(is.character), ~ na_if(., "")))

dane$marital_status <- as.factor(dane$marital_status)
dane$gender <- as.factor(dane$gender)
dane$home_owner <- as.factor(dane$home_owner)
colSums(is.na(dane))

```

## Imputacja danych z użyciem dominanty

```{r imputacja danych ilościowych}
# Przykład dla jednej zmiennej kategorycznej
dominanta <- names(sort(table(dane$marital_status), decreasing = TRUE))[1]
dane$marital_status[is.na(dane$marital_status)] <- dominanta
dominanta_gender <- names(sort(table(dane$gender), decreasing = TRUE))[1]
dane$gender[is.na(dane$gender)] <- dominanta_gender
dominanta_home_owner <- names(sort(table(dane$home_owner), decreasing = TRUE))[1]
dane$home_owner[is.na(dane$home_owner)] <- dominanta_home_owner
```

## imputacja danych z użyciem mediany oraz hotdeck

```{r imputacja danych z użyciem miediany}
dane2<- as.data.frame(dane)

dane2$cars[is.na(dane2$cars)] <- median(dane2$cars, na.rm = TRUE)
dane2$age[is.na(dane2$age)] <- median(dane2$age, na.rm = TRUE)
dane2$children[is.na(dane2$children)] <- median(dane2$children, na.rm = TRUE)
if (!require(VIM)) install.packages("VIM")
library(VIM)

dane2 <- hotdeck(dane2, variable = "income")

missing_pattern(dane2)

```

# Walidacja danych

```{r walidacja danych}
# Najpierw zainstaluj i załaduj pakiet:
if (!require(validate)) install.packages("validate")
library(validate)

rules <- validator(
  cars == as.integer(cars),
  children == as.integer(children),
  age == as.integer(age),
  children >= 0,
  income >= 0,
  cars >= 0,
  age >= 0,
  commute_distance >= 0,
  home_owner %in% c("Yes", "No"),
  purchased_bike %in% c("Yes", "No"),
  marital_status %in% c("Married", "Single"),
  gender %in% c("Male", "Female"),
  education %in% c("Bachelors", "Partial College", "High School", "Partial High School", "Graduate Degree"),
  occupation %in% c("Skilled Manual", "Clerical", "Professional", "Manual", "Management"),
  region %in% c("Europe", "Pacific", "North America")
)

out <- confront(dane2, rules)
summary(out)
```

## Sprawdzenie duplikatów

sum(duplicated(dane2)) Duplikaty występują, jednak w kontekście naszego zestawu danych nie stanowią one problemu, dlatego je pozostawiamy.

# WIZUALIZACJA DANYCH

```{r ustawienia wykresów, include=FALSE}
# Ładowanie bibliotek
library(ggplot2)
library(dplyr)
library(tidyr)

# Wczytanie danych (zakładając, że plik jest w katalogu roboczym)
df <- dane2

# Uporządkowanie kolejności zmiennej purchased_bike (żeby "Yes" było kolorem wyróżniającym)
df$purchased_bike <- factor(df$purchased_bike, levels = c("No", "Yes"))

# Ustawienie estetycznego motywu dla wszystkich wykresów
my_theme <- theme_minimal() +
  theme(
    plot.title = element_text(face = "bold", size = 14),
    legend.position = "bottom"
  )
```

## Pytanie 1: Wpływ cech demograficznych (Wiek, Dochód, Wykształcenie)

### Wykształcenie a zakup (Skumulowany wykres słupkowy) To pozwoli zobaczyć procentowy udział kupujących w każdej grupie wykształcenia.

```{r wizualizacja danych}
ggplot(df, aes(x = education, fill = purchased_bike)) +
  geom_bar(position = "fill") + # "fill" pokazuje proporcje (do 100%)
  scale_fill_manual(values = c("No" = "#999999", "Yes" = "#56B4E9")) +
  labs(
    title = "Prawdopodobieństwo zakupu roweru wg wykształcenia",
    x = "Poziom wykształcenia",
    y = "Procent klientów",
    fill = "Kupił rower?"
  ) +
  scale_y_continuous(labels = scales::percent) +
  coord_flip() + 
  my_theme
```

## Pytanie 2: Stan posiadania i styl życia (Samochody, Dojazdy)

### A. Liczba posiadanych samochodów a zakup roweru

```{r Liczba posiadanych samochodów a zakup roweru}
ggplot(df, aes(x = factor(cars), fill = purchased_bike)) +
  geom_bar(position = "dodge") + # "dodge" stawia słupki obok siebie
  scale_fill_manual(values = c("No" = "#E15759", "Yes" = "#76B7B2")) +
  labs(
    title = "Liczba posiadanych samochodów a zakup roweru",
    x = "Liczba samochodów",
    y = "Liczba klientów",
    fill = "Kupił rower?"
  ) +
  my_theme
```

### Dystans do pracy

```{r Dystans do pracy}
# Ustalenie kolejności dystansów (bo to zmienna tekstowa, a chcemy logiczny porządek)
df$commute_distance <- factor(df$commute_distance, 
                              levels = c("0-1 Miles", "1-2 Miles", "2-5 Miles", "5-10 Miles", "10+ Miles"))

ggplot(df, aes(x = commute_distance, fill = purchased_bike)) +
  geom_bar(position = "fill") +
  scale_fill_manual(values = c("No" = "#BAB0AC", "Yes" = "#F28E2B")) +
  labs(
    title = "Wpływ dystansu do pracy na decyzję o zakupie",
    subtitle = "Im krótszy dystans, tym większa szansa na zakup?",
    x = "Dystans do pracy (mile)",
    y = "Procent klientów",
    fill = "Kupił rower?"
  ) +
  scale_y_continuous(labels = scales::percent) +
  my_theme
```

## Pytanie 3: Różnice regionalne i wiekowe

### A. Rozkład wieku klientów w różnych regionach z podziałem na zakup

### B. Region a ogólna skuteczność sprzedaży

```{r Region a ogólna skuteczność sprzedaży, echo=FALSE}
ggplot(df, aes(x = region, fill = purchased_bike)) +
  geom_bar(position = "dodge") +
  scale_fill_manual(values = c("No" = "grey70", "Yes" = "forestgreen")) +
  labs(
    title = "Liczba sprzedanych rowerów w poszczególnych regionach",
    x = "Region",
    y = "Liczba klientów",
    fill = "Kupił rower?"
  ) +
  my_theme
```
```{r REGION x DYSTSNS DO PRACY vs % ZAKUPU - INTERAKTYWNA HEATMAPA}
library(plotly)
library(dplyr)
library(tidyr)

#Przygotowanie danych - tabela krzyżowa % kupujących
heatmap_data <- dane2%>%
count(region, commute_distance, purchased_bike) %>%
pivot_wider(names_from = purchased_bike, values_from = n, values_fill = 0) %>%
mutate(procent_Yes = Yes / (Yes + No) * 100) %>%
select(region, commute_distance, procent_Yes) %>%
pivot_wider(names_from = commute_distance, values_from = procent_Yes) %>%
as.matrix()

rownames(heatmap_data) <- heatmap_data[,1]
heatmap_data <- heatmap_data[,-1]

#INTERAKTYWNY HEATMAP
plot_ly(
x = colnames(heatmap_data),
y = rownames(heatmap_data),
z = heatmap_data,
type = "heatmap",
colorscale = "RdYlGn",
hovertemplate = "<b>Region: %{y}</b>
Dystans: %{x}
Procent kupujących: %{z:.1f}%<extra></extra>"
) %>%
layout(
title = list(text = "Zależność: REGION × DYSTANS DO PRACY vs % ZAKUPU ROWERU",
font = list(size = 16, color = "darkblue")),
xaxis = list(title = "Dystans do pracy"),
yaxis = list(title = "Region")
)
```


# Analiza opisowa

```{r}
library(dplyr)
library(knitr)
library(kableExtra)

stats_opisowe <- function(df, zmienna) {
df %>%
summarise(
Min = min(!!sym(zmienna), na.rm = TRUE),
Q1 = quantile(!!sym(zmienna), 0.25, na.rm = TRUE),
Mediana = median(!!sym(zmienna), na.rm = TRUE),
Średnia = mean(!!sym(zmienna), na.rm = TRUE),
Q3 = quantile(!!sym(zmienna), 0.75, na.rm = TRUE),
Max = max(!!sym(zmienna), na.rm = TRUE),
SD = sd(!!sym(zmienna), na.rm = TRUE),
Wariancja = var(!!sym(zmienna), na.rm = TRUE),
IQR = IQR(!!sym(zmienna), na.rm = TRUE),
CV = round(sd(!!sym(zmienna), na.rm = TRUE) / mean(!!sym(zmienna), na.rm = TRUE) * 100, 2)
) %>%
mutate(Zmienna = zmienna) %>%
select(Zmienna, everything())
}

zmienne_num <- c("age", "income", "cars", "children")
tabela_stat <- do.call(rbind, lapply(zmienne_num, function(x) stats_opisowe(dane2, x)))

tabela_stat %>%
kable("html", digits = 2,
caption = "Statystyki opisowe zmiennych numerycznych") %>%
kable_styling(bootstrap_options = c("striped", "hover")) %>%
scroll_box(height = "400px")
```



```{r}

library(readr)
library(dplyr)
library(tidyr)
library(kableExtra)



# Wybieram zmienne jakościowe
dane_cat <- dane2 %>% select(where(~ is.character(.x) || is.factor(.x)))

#  Obliczenie częstości i procentów — wszystko w jednej pętli
wynik <- data.frame()

for (colname in names(dane_cat)) {
  
  # tabela częstości
  t <- as.data.frame(table(dane_cat[[colname]], useNA = "ifany"))
  colnames(t) <- c("kategoria", "liczba")
  
  # dodanie procentów
  t$procent <- round(100 * t$liczba / sum(t$liczba), 2)
  
  # dodanie nazwy zmiennej
  t$zmienna <- colname
  
  # łączenie wyników
  wynik <- rbind(wynik, t)
}

#  Uporządkowanie kolumn
wynik <- wynik %>% select(zmienna, kategoria, liczba, procent)

#  Tabela kableExtra
wynik %>%
  kable("html",
        caption = "Statystyki opisowe dla zmiennych jakościowych (częstości)",
        digits = 2) %>%
  kable_styling(
    bootstrap_options = c("striped", "hover", "condensed"),
    full_width = FALSE,
    position = "center"
  ) %>%
  scroll_box(height = "500px")

```

```{r Korelacja między zmiennymi ilościowymi}
if (!require(corrplot)) install.packages("corrplot")
library(corrplot)
library(dplyr)

zmienne_ilosc <- dane2%>% select(where(is.numeric))
M <- cor(zmienne_ilosc, use = "complete.obs")

corrplot(M, method = "circle", type = "upper",
addCoef.col = "black", tl.col = "black",
tl.srt = 45, number.cex = 0.8,
col = colorRampPalette(c("blue", "white", "red"))(200),
title = "Korelacja zmiennych numerycznych")
```

```{r}

dane2$income_bin <- cut(dane2$income, 
                        breaks = seq(0, 180000, by = 20000), 
                        dig.lab = 10,
                        include.lowest = TRUE)


ggplot(dane2, aes(x = income_bin, fill = purchased_bike)) +
  geom_bar(position = "dodge", color = "white") + 
  scale_fill_manual(values = c("No" = "#E15759", "Yes" = "#76B7B2")) +
  labs(
    title = "Liczba zakupionych rowerów w zależności od przedziału zarobków",
    subtitle = "Rozkład decyzji zakupowych w grupach dochodowych",
    x = "Przedział zarobków (Income)",
    y = "Liczba klientów (Ilość)",
    fill = "Czy kupił rower?") +
  theme_minimal() +
  theme(
    axis.text.x = element_text(angle = 45, hjust = 1),
    plot.title = element_text(face = "bold", size = 14),
    legend.position = "bottom"
  )
```

```{r}
# =========================
# Zależność wiek – zakup roweru
# =========================

# 1. Przedziały wieku
dane2$age_group <- cut(
  dane2$age,
  breaks = c(0, 25, 35, 45, 55, 100),
  labels = c("<=25", "26–35", "36–45", "46–55", "56+"),
  include.lowest = TRUE
)

# 2. Tabela kontyngencji (WYŚWIETLENIE!)
tab_age_bike <- table(dane2$age_group, dane2$purchased_bike)
tab_age_bike

# 3. Test chi-kwadrat Pearsona
chi_res <- chisq.test(tab_age_bike)
chi_res

# 4. Test Fishera – wersja odporna (symulacja p-value)
fisher.test(tab_age_bike, simulate.p.value = TRUE, B = 10000)

# 5. V Craméra (bez pakietów)
chi2 <- as.numeric(chi_res$statistic)
n <- sum(tab_age_bike)
k <- min(nrow(tab_age_bike) - 1, ncol(tab_age_bike) - 1)

V_cramer <- sqrt(chi2 / (n * k))
V_cramer

# 6. Proporcje zakupu w grupach wiekowych
prop.table(tab_age_bike, margin = 1)


```

```{r}
# ----------------------------

if (!require(corrplot)) install.packages("corrplot")
library(corrplot)


# 2. Wybór zmiennych ilościowych
# ----------------------------
num_vars <- dane2 %>% 
  select(age, income, cars, children)


# 3. Obliczenie macierzy korelacji Pearsona
# ----------------------------
cor_matrix <- cor(num_vars, use = "complete.obs", method = "pearson")

# ----------------------------
# 4. Wykres korelacji
# ----------------------------
corrplot(
  cor_matrix, 
  method = "color",       # kolorowe kwadraty
  type = "upper",         # pokazujemy tylko górną trójkąt
  addCoef.col = "black",  # dodajemy wartości korelacji
  tl.col = "black",       # kolor etykiet
  tl.srt = 45,            # obrót etykiet
  number.cex = 0.8,       # rozmiar tekstu dla współczynników
  col = colorRampPalette(c("red", "white", "green"))(200)
)

```

```{r}
# =============================
# 1. Instalacja i ładowanie pakietów
# =============================
if (!require(DescTools)) install.packages("DescTools")  # do Cramér's V
if (!require(corrplot)) install.packages("corrplot")
if (!require(dplyr)) install.packages("dplyr")

library(DescTools)
library(corrplot)
library(dplyr)

# =============================
# 2. Wybór zmiennych jakościowych
# =============================
qual_vars <- dane2 %>% 
  select(purchased_bike, gender, marital_status, home_owner, education, occupation, region)

# =============================
# 3. Obliczenie macierzy Cramér's V
# =============================
n <- ncol(qual_vars)
cramer_matrix <- matrix(NA, nrow = n, ncol = n)
colnames(cramer_matrix) <- colnames(qual_vars)
rownames(cramer_matrix) <- colnames(qual_vars)

for (i in 1:n) {
  for (j in 1:n) {
    cramer_matrix[i, j] <- if(i==j) 1 else CramerV(table(qual_vars[[i]], qual_vars[[j]]))
  }
}

# =============================
# 4. Wyświetlenie macierzy w konsoli
# =============================
cramer_matrix

# =============================
# 5. Wizualizacja macierzy zależności
# =============================
corrplot(
  cramer_matrix, 
  method = "color",          # kolorowe kwadraty
  type = "upper",            # tylko górna trójkątna
  addCoef.col = "black",     # wartości w kwadratach
  tl.col = "black",           # kolor etykiet
  tl.srt = 45,                # obrót etykiet
  number.cex = 0.8,          # rozmiar współczynników
  col = colorRampPalette(c("white", "red"))(200), 
  title = "Macierz zależności zmiennych jakościowych (Cramér's V)"
)

```
Analiza danych pokazuje, że decyzje o zakupie roweru są zależne zarówno od cech demograficznych, jak i statusu społeczno-ekonomicznego klientów. Najwięcej zakupów dokonują osoby w wieku 26–35 i 36–45 lat, a różnice w decyzjach zakupowych między grupami wiekowymi są istotne statystycznie, co potwierdza test chi-kwadrat (p < 0,001) oraz umiarkowana wartość V Craméra (~0,24). W przypadku zmiennych jakościowych najsilniejszy wpływ na zakup roweru mają poziom wykształcenia, status właściciela domu oraz region zamieszkania. Wizualizacja macierzy Cramér’s V pokazuje wyraźnie, które zmienne jakościowe są najbardziej powiązane z decyzją o zakupie, a wnioski te sugerują, że zarówno cechy demograficzne, jak i styl życia oraz pozycja społeczno-ekonomiczna klienta mają istotny wpływ na zachowania zakupowe w sklepie rowerowym.
