---
title: "CycleInsight – analiza danych"
author: "MG, PO, BK"
date: "2025-11-03"
output:
  html_document:
    toc: true
    toc_float: true
    toc_depth: 3
fontsize: 11pt
lang: "pl"
---

```{r setup, include=FALSE}
# Instalacja pakietów:
# Lista wymaganych pakietów:
packages <- c("knitr", "visdat", "naniar", "ggplot2", "dplyr", "tidyr",
              "stringr", "janitor", "mice", "finalfit", "kableExtra", "hms", "rlang")

# Instalacja brakujących pakietów:
installed <- packages %in% installed.packages()
if(any(!installed)) {
  install.packages(packages[!installed], dependencies = TRUE)
}

# Ładowanie bibliotek
for (pkg in packages) {
  library(pkg, character.only = TRUE)
}

knitr::opts_chunk$set(include = FALSE)
dane <- read.csv("sklep_rowerowy.csv", header = TRUE, sep = ",")
head(dane)
```

# Wstęp

Projekt **CycleInsight** stanowi analizę danych klientów sklepu rowerowego przygotowaną na potrzeby przedmiotu „Analiza danych w R”. Jego celem jest zbadanie zależności między cechami klientów a ich decyzją o zakupie roweru.

## Postaramy sie odpowiedzieć na następujące pytania badawcze:

1.  Jakie cechy klientów (wiek, dochód, region, liczba dzieci, wykształcenie itd.) mają największy wpływ na decyzję o zakupie roweru?
2.  W jakim stopniu stan posiadania (samochód, dom) oraz styl życia wpływają na prawdopodobieństwo zakupu roweru?
3.  Czy występują różnice w decyzji zakupu roweru między klientami z różnych regionów oraz grup wiekowych?

```{r wczytanie danych}

dane <- read.csv("sklep_rowerowy.csv", header = TRUE, sep = ",")
head(dane)
```

## Nazwy kolumn w zbiorze danych:

```{r struktura danych}
library(knitr)
library(kableExtra)
kable(colnames(dane), caption = "Lista nazw kolumn w zbiorze danych") %>%
  kableExtra::kable_styling(font_size = 16, bootstrap_options = "striped") %>%
  kableExtra::row_spec(0, bold = TRUE, font_size = 18)



```

# Analiza braków danych

## Liczba brakujących wartości, proporcje i kompletność danych:

```{r Liczba brakujących wartości, proporcje i kompletność}
library(naniar)

cat("Liczba braków w danych:", n_miss(dane), "\n")
cat("Liczba kompletnych obserwacji:", n_complete(dane), "\n")
cat("Proporcja braków:", round(prop_miss(dane)*100, 2), "%\n")

```

## Procent brakujących wartości na zmienną:

```{r Procent brakujących wartości na zmienną}
pct <- pct_miss(dane)
print(pct)

```

## Podsumowanie braków na poziomie zmiennych i obserwacji:

```{r Podsumowanie braków na poziomie zmiennych i obserwacji}
miss_var_summary(dane)
miss_case_table(dane)

```

## Wizualizacja braków danych z użyciem pakietu visdat

```{r wykresy NA}
wykres1 <- vis_dat(dane) +
  theme(axis.text.x = element_text(hjust = 1, margin = margin(t = 10))) +
  ggtitle("Wizualizacja danych z użyciem visdat") +
  theme(plot.title = element_text(hjust = 0.5, size = 16, face = "bold"))

wykres2 <- vis_miss(dane) +
  theme(axis.text.x = element_text(hjust = 1, margin = margin(t = 10))) +
  ggtitle("Liczba brakujących wartości w zmiennych") +
  theme(plot.title = element_text(hjust = 0.5, size = 16, face = "bold"))
print(wykres1)
print(wykres2)

```

## Badanie wzorców braków danych

```{r wzorce braków danych}

missing_pattern(dane)
```

# Imputacja brakujących danych

## Przygotowanie danych do imputacji

```{r przygotowanie danych do imputacji}
dane <- dane %>% janitor::clean_names() %>% select(-id)

summary(dane)
colSums(is.na(dane))

dane <- dane %>% mutate(across(where(is.character), ~ na_if(., "")))

dane$marital_status <- as.factor(dane$marital_status)
dane$gender <- as.factor(dane$gender)
dane$home_owner <- as.factor(dane$home_owner)
colSums(is.na(dane))

```

## Imputacja danych z użyciem dominanty

```{r imputacja danych ilościowych}
# Przykład dla jednej zmiennej kategorycznej
dominanta <- names(sort(table(dane$marital_status), decreasing = TRUE))[1]
dane$marital_status[is.na(dane$marital_status)] <- dominanta
dominanta_gender <- names(sort(table(dane$gender), decreasing = TRUE))[1]
dane$gender[is.na(dane$gender)] <- dominanta_gender
dominanta_home_owner <- names(sort(table(dane$home_owner), decreasing = TRUE))[1]
dane$home_owner[is.na(dane$home_owner)] <- dominanta_home_owner
```

## imputacja danych z użyciem mediany oraz hotdeck

```{r imputacja danych z użyciem miediany}
dane2<- as.data.frame(dane)

dane2$cars[is.na(dane2$cars)] <- median(dane2$cars, na.rm = TRUE)
dane2$age[is.na(dane2$age)] <- median(dane2$age, na.rm = TRUE)
dane2$children[is.na(dane2$children)] <- median(dane2$children, na.rm = TRUE)
if (!require(VIM)) install.packages("VIM")
library(VIM)

dane2 <- hotdeck(dane2, variable = "income")

missing_pattern(dane2)

```

# Walidacja danych

```{r walidacja danych}
# Najpierw zainstaluj i załaduj pakiet:
if (!require(validate)) install.packages("validate")
library(validate)

rules <- validator(
  cars == as.integer(cars),
  children == as.integer(children),
  age == as.integer(age),
  children >= 0,
  income >= 0,
  cars >= 0,
  age >= 0,
  commute_distance >= 0,
  home_owner %in% c("Yes", "No"),
  purchased_bike %in% c("Yes", "No"),
  marital_status %in% c("Married", "Single"),
  gender %in% c("Male", "Female"),
  education %in% c("Bachelors", "Partial College", "High School", "Partial High School", "Graduate Degree"),
  occupation %in% c("Skilled Manual", "Clerical", "Professional", "Manual", "Management"),
  region %in% c("Europe", "Pacific", "North America")
)

out <- confront(dane2, rules)
summary(out)
```
## Sprawdzenie duplikatów
sum(duplicated(dane2))
Duplikaty występują, jednak w kontekście naszego zestawu danych nie stanowią one problemu, dlatego je pozostawiamy.

# WIZUALIZACJA DANYCH
```{r ustawienia wykresów, include=FALSE}
# Ładowanie bibliotek
library(ggplot2)
library(dplyr)
library(tidyr)

# Wczytanie danych (zakładając, że plik jest w katalogu roboczym)
df <- read.csv("czyste_dane.csv")

# Uporządkowanie kolejności zmiennej purchased_bike (żeby "Yes" było kolorem wyróżniającym)
df$purchased_bike <- factor(df$purchased_bike, levels = c("No", "Yes"))

# Ustawienie estetycznego motywu dla wszystkich wykresów
my_theme <- theme_minimal() +
  theme(
    plot.title = element_text(face = "bold", size = 14),
    legend.position = "bottom"
  )
```
## Pytanie 1: Wpływ cech demograficznych (Wiek, Dochód, Wykształcenie)

### Wykształcenie a zakup (Skumulowany wykres słupkowy) To pozwoli zobaczyć procentowy udział kupujących w każdej grupie wykształcenia.

```{r wizualizacja danych}
ggplot(df, aes(x = education, fill = purchased_bike)) +
  geom_bar(position = "fill") + # "fill" pokazuje proporcje (do 100%)
  scale_fill_manual(values = c("No" = "#999999", "Yes" = "#56B4E9")) +
  labs(
    title = "Prawdopodobieństwo zakupu roweru wg wykształcenia",
    x = "Poziom wykształcenia",
    y = "Procent klientów",
    fill = "Kupił rower?"
  ) +
  scale_y_continuous(labels = scales::percent) +
  coord_flip() + 
  my_theme
```

## Pytanie 2: Stan posiadania i styl życia (Samochody, Dojazdy)

### A. Liczba posiadanych samochodów a zakup roweru

```{r Liczba posiadanych samochodów a zakup roweru}
ggplot(df, aes(x = factor(cars), fill = purchased_bike)) +
  geom_bar(position = "dodge") + # "dodge" stawia słupki obok siebie
  scale_fill_manual(values = c("No" = "#E15759", "Yes" = "#76B7B2")) +
  labs(
    title = "Liczba posiadanych samochodów a zakup roweru",
    x = "Liczba samochodów",
    y = "Liczba klientów",
    fill = "Kupił rower?"
  ) +
  my_theme
```

### Dystans do pracy

```{r Dystans do pracy}
# Ustalenie kolejności dystansów (bo to zmienna tekstowa, a chcemy logiczny porządek)
df$commute_distance <- factor(df$commute_distance, 
                              levels = c("0-1 Miles", "1-2 Miles", "2-5 Miles", "5-10 Miles", "10+ Miles"))

ggplot(df, aes(x = commute_distance, fill = purchased_bike)) +
  geom_bar(position = "fill") +
  scale_fill_manual(values = c("No" = "#BAB0AC", "Yes" = "#F28E2B")) +
  labs(
    title = "Wpływ dystansu do pracy na decyzję o zakupie",
    subtitle = "Im krótszy dystans, tym większa szansa na zakup?",
    x = "Dystans do pracy (mile)",
    y = "Procent klientów",
    fill = "Kupił rower?"
  ) +
  scale_y_continuous(labels = scales::percent) +
  my_theme
```

## Pytanie 3: Różnice regionalne i wiekowe

### A. Rozkład wieku klientów w różnych regionach z podziałem na zakup

### B. Region a ogólna skuteczność sprzedaży

```{r Region a ogólna skuteczność sprzedaży}
ggplot(df, aes(x = region, fill = purchased_bike)) +
  geom_bar(position = "dodge") +
  scale_fill_manual(values = c("No" = "grey70", "Yes" = "forestgreen")) +
  labs(
    title = "Liczba sprzedanych rowerów w poszczególnych regionach",
    x = "Region",
    y = "Liczba klientów",
    fill = "Kupił rower?"
  ) +
  my_theme
```
