---
title: "Sklep  rowerowy"
author: "MG, PO, BK"
date: "2025-11-03"
output: html_document
---

```{r setup, include=FALSE}
knitr::opts_chunk$set(echo = TRUE)
library(knitr)
library(visdat)
library(naniar)
library(ggplot2)
library(dplyr)
library(tidyr)
library(stringr)
library(janitor)
library(mice)
dane <- read.csv("sklep_rowerowy.csv", header = TRUE, sep = ",")
head(dane)
```

# Wstęp

Projekt **Sklep rowerowy** to analiza danych sklepu rowerowego na potrzeby przedmiotu: Analiza danych w R.\
Celem jest badanie zależności między cechami klientów a decyzją o zakupie roweru. Analiza obejmuje przetwarzanie danych, imputację braków oraz modelowanie statystyczne.

```{r wczytanie danych}

dane <- read.csv("sklep_rowerowy.csv", header = TRUE, sep = ",")
head(dane)
```

# Struktura danych i analiza braków

## Nazwy kolumn w zbiorze danych:

```{r struktura danych}
library(knitr)
kable(colnames(dane), caption = "Lista nazw kolumn w zbiorze danych")
```

## Liczba brakujących wartości, proporcje i kompletność danych:

```{r Liczba brakujących wartości, proporcje i kompletność}
library(naniar)

cat("Liczba braków w danych:", n_miss(dane), "\n")
cat("Liczba kompletnych obserwacji:", n_complete(dane), "\n")
cat("Proporcja braków:", round(prop_miss(dane)*100, 2), "%\n")

```

## Procent brakujących wartości na zmienną:

```{r Procent brakujących wartości na zmienną}
pct <- pct_miss(dane)
print(pct)

```

## Podsumowanie braków na poziomie zmiennych i obserwacji:

```{r Podsumowanie braków na poziomie zmiennych i obserwacji}
miss_var_summary(dane)
miss_case_table(dane)

```

## Wizualizacji braków danych z użyciem pakietu visdat

```{r wykresy NA}
wykres1 <- vis_dat(dane) +
  theme(axis.text.x = element_text(hjust = 1, margin = margin(t = 10))) +
  ggtitle("Wizualizacja danych z użyciem visdat") +
  theme(plot.title = element_text(hjust = 0.5, size = 16, face = "bold"))

wykres2 <- vis_miss(dane) +
  theme(axis.text.x = element_text(hjust = 1, margin = margin(t = 10))) +
  ggtitle("Liczba brakujących wartości w zmiennych") +
  theme(plot.title = element_text(hjust = 0.5, size = 16, face = "bold"))
print(wykres1)
print(wykres2)

```
# Badanie wzorców braków danych
```{r wzorce braków danych}
install.packages("finalfit")
library(finalfit)
missing_pattern(dane)
```
# Imputacja brakujących danych

## Przygotowanie danych do imputacji

```{r przygotowanie danych do imputacji}
dane <- dane %>% janitor::clean_names() %>% select(-id)

summary(dane)
colSums(is.na(dane))

dane <- dane %>% mutate(across(where(is.character), ~ na_if(., "")))

dane$marital_status <- as.factor(dane$marital_status)
dane$gender <- as.factor(dane$gender)
dane$home_owner <- as.factor(dane$home_owner)

```

# Imputacja brakujących danych jakościowych

```{r imputacja danych jakościowych}
# Przykład dla jednej zmiennej kategorycznej
dominanta <- names(sort(table(dane$marital_status), decreasing = TRUE))[1]
dane$marital_status[is.na(dane$marital_status)] <- dominanta

# Powtórz dla pozostałych: gender, home_owner
dominanta_gender <- names(sort(table(dane$gender), decreasing = TRUE))[1]
dane$gender[is.na(dane$gender)] <- dominanta_gender

dominanta_home_owner <- names(sort(table(dane$home_owner), decreasing = TRUE))[1]
dane$home_owner[is.na(dane$home_owner)] <- dominanta_home_owner
colSums(is.na(dane))
```


## Definicja metod imputacji

```{r definicja metod imputacji}
meth <- make.method(dane)
meth[c("marital_status", "gender", "home_owner")] <- "logreg"
meth[c("income", "children", "cars", "age")] <- "pmm"
meth[c("education", "occupation", "commute_distance", "region", "purchased_bike")] <- ""
```

## Imputacja wielokrotna z użyciem pakietu mice

```{r imputacja wielokrotna}
imp <- mice(dane, method = meth, maxit = 30, m = 5, seed = 123)
summary(imp)
plot(imp)
densityplot(imp)
stripplot(imp)
```

## Uzyskanie pełnych danych i sprawdzenie braków

```{r uzyskanie pełnych danych}
kompletne_dane <- complete(imp, 1)
colSums(is.na(kompletne_dane))
```

## Analiza wyników imputacji
