---
title: "Sklep  rowerowy"
author: "MG, PO, BK"
date: "2025-11-03"
output: html_document
---

```{r setup, include=FALSE}
knitr::opts_chunk$set(echo = TRUE)
library(knitr)
library(visdat)
library(naniar)
library(ggplot2)
library(dplyr)
library(tidyr)
library(stringr)
library(janitor)
library(mice)
library(finalfit)
dane <- read.csv("sklep_rowerowy.csv", header = TRUE, sep = ",")
head(dane)
```

# Wstęp

Projekt **Sklep rowerowy** to analiza danych sklepu rowerowego na potrzeby przedmiotu: Analiza danych w R.\
Celem jest badanie zależności między cechami klientów a decyzją o zakupie roweru. Analiza obejmuje przetwarzanie danych, imputację braków oraz modelowanie statystyczne.

```{r wczytanie danych}

dane <- read.csv("sklep_rowerowy.csv", header = TRUE, sep = ",")
head(dane)
```

# Struktura danych i analiza braków

## Nazwy kolumn w zbiorze danych:

```{r struktura danych}
library(knitr)
kable(colnames(dane), caption = "Lista nazw kolumn w zbiorze danych")
```

## Liczba brakujących wartości, proporcje i kompletność danych:

```{r Liczba brakujących wartości, proporcje i kompletność}
library(naniar)

cat("Liczba braków w danych:", n_miss(dane), "\n")
cat("Liczba kompletnych obserwacji:", n_complete(dane), "\n")
cat("Proporcja braków:", round(prop_miss(dane)*100, 2), "%\n")

```

## Procent brakujących wartości na zmienną:

```{r Procent brakujących wartości na zmienną}
pct <- pct_miss(dane)
print(pct)

```

## Podsumowanie braków na poziomie zmiennych i obserwacji:

```{r Podsumowanie braków na poziomie zmiennych i obserwacji}
miss_var_summary(dane)
miss_case_table(dane)

```

## Wizualizacji braków danych z użyciem pakietu visdat

```{r wykresy NA}
wykres1 <- vis_dat(dane) +
  theme(axis.text.x = element_text(hjust = 1, margin = margin(t = 10))) +
  ggtitle("Wizualizacja danych z użyciem visdat") +
  theme(plot.title = element_text(hjust = 0.5, size = 16, face = "bold"))

wykres2 <- vis_miss(dane) +
  theme(axis.text.x = element_text(hjust = 1, margin = margin(t = 10))) +
  ggtitle("Liczba brakujących wartości w zmiennych") +
  theme(plot.title = element_text(hjust = 0.5, size = 16, face = "bold"))
print(wykres1)
print(wykres2)

```
# Badanie wzorców braków danych
```{r wzorce braków danych}
install.packages("finalfit")
library(finalfit)
missing_pattern(dane)
```
# Imputacja brakujących danych

## Przygotowanie danych do imputacji

```{r przygotowanie danych do imputacji}
dane <- dane %>% janitor::clean_names() %>% select(-id)

summary(dane)
colSums(is.na(dane))

dane <- dane %>% mutate(across(where(is.character), ~ na_if(., "")))

dane$marital_status <- as.factor(dane$marital_status)
dane$gender <- as.factor(dane$gender)
dane$home_owner <- as.factor(dane$home_owner)
colSums(is.na(dane))
```
## Imputacja danych z użyciem dominanty
### rozkład miennnych kategorycznych przed imputacją
```{r imputacja danych}
cat("Rozkład Marital Status przed imputacją:\n")
print(table(dane$marital_status))

cat("Rozkład Gender przed imputacją:\n")
print(table(dane$gender))

cat("Rozkład Home Owner przed imputacją:\n")
print(table(dane$home_owner))
```
## Imputacja danych
```{r imputacja danych}
# Przykład dla jednej zmiennej kategorycznej
dominanta <- names(sort(table(dane$marital_status), decreasing = TRUE))[1]
dane$marital_status[is.na(dane$marital_status)] <- dominanta
dominanta_gender <- names(sort(table(dane$gender), decreasing = TRUE))[1]
dane$gender[is.na(dane$gender)] <- dominanta_gender
dominanta_home_owner <- names(sort(table(dane$home_owner), decreasing = TRUE))[1]
dane$home_owner[is.na(dane$home_owner)] <- dominanta_home_owner
```


### rozkład zmiennych ilościowych przed imputacją
```{r zmienne ilosciowe przed imputacją}
cat("Rozkład cars przed imputacją:\n")
print(table(dane$cars))

cat("Rozkład age przed imputacją:\n")
print(table(dane$age))

cat("Rozkład children przed imputacją:\n")
print(table(dane$children))

cat("Rozkład income przed impuutacją:\n")
print(table(dane$income))
```

## imputacja danych z użyciem średniej
```{r imputacja danych z używciem średniej}
dane2<- as.data.frame(dane)

dane2$cars <- ifelse(is.na(dane$cars), mean(dane$cars, na.rm = TRUE), dane$cars)
dane2$age <- ifelse(is.na(dane$age), mean(dane$age, na.rm = TRUE), dane$age)
dane2$children <- ifelse(is.na(dane$children), mean(dane$children, na.rm = TRUE), dane$children)
dane2$income <- ifelse(is.na(dane$income), mean(dane$income, na.rm = TRUE), dane$income)


missing_pattern(dane2)

```
### rozkład miennnych kategorycznych po imputacją 
```{r imputacja danych}
cat("Rozkład Marital Status po imputacji:\n")
print(table(dane$marital_status))

cat("Rozkład Gender po imputacji:\n")
print(table(dane$gender))

cat("Rozkład Home Owner po imputacji:\n")
print(table(dane$home_owner))
```